---
title: "Bestandsanalyse Privatgebäude (EFH)"
subtitle: "Portfolio-EDA und Tiefenanalysen – Wohngebäude · Leitungswasser · Großschaden"
author: "Aktuariat"
date: "`r format(Sys.Date(), '%d.%m.%Y')`"
output:
  html_document:
    toc: true
    toc_float: true
    toc_depth: 3
    number_sections: true
    code_folding: show
    theme: flatly
    highlight: tango
    df_print: paged
---

```{r setup, include=FALSE}
# =============================================================================
# Globale Knit-Einstellungen
# =============================================================================
knitr::opts_chunk$set(
  echo = TRUE, warning = FALSE, message = FALSE,
  fig.width = 9, fig.height = 5, dpi = 110, fig.align = "center"
)
options(scipen = 999)
```

# Einleitung und Vorgehen

Dieser Bericht analysiert den EFH-Gebäudebestand auf Basis des erweiterten
SQL-Auszugs. Der Auszug liefert je Vertrag eine Zeile und enthält nun – über
die ursprüngliche Vertragssicht hinaus – **gefahrenscharfe Kennzahlen**:
Jahreseinheiten (`JE`), Schadenanzahl (`Claims`), Schadenaufwand (`Aufwand`),
Mittelschaden (`Sev`), erwarteten Schaden (`EL`) und Schadenquote (`SQ`) je
Gefahr sowie Portfolio-Aggregate (`SQ Gesamt`, `Pricing Bewertung`) und
Großschaden-Merkmale.

**Aufbau des Berichts** (bewusst von grob nach fein):

1. **Portfolio-EDA** – Überblick über den gesamten Bestand: Struktur,
   Exposure, Prämie, Schadenquote, Pricing-Bewertung, Großschäden.
2. **Wohngebäude** – Tiefenanalyse der Kerngefahr.
3. **Leitungswasser** – Tiefenanalyse inkl. korrekter, gefahrenscharfer
   Exposure (`JE Leitungswasser`).
4. **Großschaden** – separate Betrachtung der Großschäden.
5. **Frequenz- und Severity-Modelle** – kompakte Modellstrecke.

```{r pakete}
# =============================================================================
# Pakete
# =============================================================================
need <- c("dplyr","tidyr","purrr","ggplot2","readr","stringr","forcats",
          "scales","lubridate","knitr","tibble")
for (p in need) if (!requireNamespace(p, quietly = TRUE))
  install.packages(p, repos = "https://cloud.r-project.org")
suppressPackageStartupMessages({
  library(dplyr); library(tidyr); library(purrr); library(ggplot2)
  library(readr); library(stringr); library(forcats); library(scales)
  library(lubridate); library(knitr); library(tibble)
})
# optionale Pakete (nur fuer Modellteil / Excel-Import)
hat_readxl <- requireNamespace("readxl", quietly = TRUE)
hat_MASS   <- requireNamespace("MASS",   quietly = TRUE)
hat_mgcv   <- requireNamespace("mgcv",   quietly = TRUE)
```

```{r theme}
# =============================================================================
# Einheitliches Diagramm-Layout (Corporate-Look)
# =============================================================================
farbe_haupt <- "#2E75B6"; farbe_akzent <- "#C00000"; farbe_grau <- "#7F7F7F"
farben_disc <- c("#2E75B6","#C00000","#548235","#BF8F00","#7030A0",
                 "#00B0B0","#ED7D31","#A6A6A6","#264478","#9E480E")

theme_dom <- function(base = 12) {
  theme_minimal(base_size = base, base_family = "sans") +
    theme(
      plot.title    = element_text(face = "bold", size = base + 3),
      plot.subtitle = element_text(color = farbe_grau, size = base - 1),
      axis.title    = element_text(color = farbe_grau),
      panel.grid.minor = element_blank(),
      panel.grid.major.x = element_blank(),
      legend.position = "bottom",
      strip.text = element_text(face = "bold")
    )
}
theme_set(theme_dom())

# deutsche Achsenformate
eur  <- label_number(big.mark = ".", decimal.mark = ",", suffix = " \u20AC",
                     accuracy = 1)
pct  <- label_percent(big.mark = ".", decimal.mark = ",", accuracy = 0.1)
zahl <- label_number(big.mark = ".", decimal.mark = ",", accuracy = 1)
```

```{r helfer}
# =============================================================================
# Hilfsfunktionen
# =============================================================================

# robustes Parsen deutscher Zahlen ("1.234,56" -> 1234.56)
num_clean <- function(x) {
  if (is.numeric(x)) return(x)
  x <- as.character(x)
  x <- str_replace_all(x, "[^0-9,.\\-]", "")
  x <- str_replace_all(x, "\\.", "")     # Tausenderpunkt entfernen
  x <- str_replace_all(x, ",", ".")      # Dezimalkomma -> Punkt
  suppressWarnings(as.numeric(x))
}
char_clean <- function(x) {
  x <- str_squish(as.character(x))
  x[x %in% c("", "NA", "null", "NULL", "-", "- ohne -")] <- NA
  x
}
# division ohne Division-durch-0-Fehler
safe_rate <- function(zaehler, nenner) {
  ifelse(is.na(nenner) | nenner <= 0, NA_real_, zaehler / nenner)
}
# seltene Auspraegungen zu "Sonstige" zusammenfassen
top_n_other <- function(x, n = 10, label = "Sonstige") {
  x <- as.character(x); x[is.na(x)] <- label
  top <- names(sort(table(x), decreasing = TRUE))[seq_len(min(n, length(unique(x))))]
  factor(ifelse(x %in% top, x, label))
}
# Ausreisser kappen (Quantil-Winsorisierung) - nur fuer Darstellung
winsor <- function(x, p = 0.99) {
  hi <- quantile(x, p, na.rm = TRUE)
  pmin(x, hi)
}
# Spaltennamen kanonisieren: Umlaute aufloesen, Sonderzeichen -> "_"
cz <- function(x) {
  x <- trimws(x)
  x <- gsub("\u00e4","ae",x); x <- gsub("\u00f6","oe",x); x <- gsub("\u00fc","ue",x)
  x <- gsub("\u00c4","Ae",x); x <- gsub("\u00d6","Oe",x); x <- gsub("\u00dc","Ue",x)
  x <- gsub("\u00df","ss",x)
  x <- gsub("[^A-Za-z0-9]+","_",x)
  gsub("^_|_$","",x)
}
# existiert eine Spalte? / sicher auslesen
hat  <- function(df, sp) cz(sp) %in% names(df)
holn <- function(df, sp) if (hat(df, sp)) num_clean(df[[cz(sp)]]) else NA_real_
holc <- function(df, sp) if (hat(df, sp)) char_clean(df[[cz(sp)]]) else NA_character_
```

```{r demodaten}
# =============================================================================
# Demo-Datengenerator
# -----------------------------------------------------------------------------
# Wird NUR verwendet, wenn unter 'pfad_daten' keine echte Datei liegt, damit
# dieser Bericht sofort knitbar ist. Mit echten Daten einfach den Pfad setzen.
# =============================================================================
simuliere_demodaten <- function(n = 4000, seed = 42) {
  set.seed(seed)
  gefahren <- c("Wohngebäude","Feuer","Leitungswasser","Sturm/Hagel","Glas",
                "Elementar","HUG")
  beginn   <- as.Date("2026-05-02") - round(runif(n, 30, 365.25*14))
  storno   <- runif(n) < 0.12
  ende     <- as.Date(ifelse(storno,
                as.numeric(beginn) + round(runif(n, 100, 365.25*8)),
                as.numeric(as.Date("2026-05-02"))), origin = "1970-01-01")
  halte    <- as.numeric(ende - beginn) / 365.25
  zuers    <- sample(paste0("ZÜRS ", 1:4), n, TRUE, prob = c(.55,.25,.15,.05))
  bl       <- sample(c("Bayern","NRW","Niedersachsen","Hessen","Sachsen",
                       "Baden-Württemberg","Schleswig-Holstein"), n, TRUE)
  baujahr  <- round(rnorm(n, 1985, 25)); baujahr <- pmin(pmax(baujahr,1900),2025)
  wohnfl   <- round(pmax(40, rnorm(n, 145, 55)))
  praemie_g <- round(pmax(120, rnorm(n, 760, 260)), 2)

  df <- tibble(
    VSNR_V = sprintf("IDCPT-04-%07d", seq_len(n)),
    NUMMER_MANDANT = sample(c(1,2,13), n, TRUE),
    S_STATUS_V = ifelse(storno, "Storno", "aktiv"),
    BEGINN_V = beginn, STORNO_DAT_V = as.Date(ifelse(storno, ende, NA),
              origin = "1970-01-01"),
    VERTRAG_ENDE_DAT = ende,
    `Haltedauer in Jahren` = round(halte, 2),
    `Alter VN` = round(pmax(19, rnorm(n, 52, 14))),
    Bundesland = bl, ZUERSZONE_WGB = zuers,
    BAUJAHR_WGB = baujahr, WOHNFLAECHEQM_WGB = wohnfl,
    BAUARTKLASSE_WGB = sample(c("BAK 1","BAK 2","BAK 3"), n, TRUE,
                              prob = c(.7,.22,.08)),
    BAUARTGEBAEUDE_WGB = sample(c("massiv","Fachwerk","Holz","gemischt"),
                              n, TRUE, prob = c(.78,.08,.06,.08)),
    MATERIALDACH_WGB = sample(c("hart","weich"), n, TRUE, prob = c(.93,.07)),
    NUTZUNGSART_WGB = sample(c("eigengenutzt","vermietet","gemischt"),
                              n, TRUE, prob = c(.75,.18,.07)),
    `Tarifausprägung` = sample(c("Basis","Komfort","Standard","Top"), n, TRUE,
                              prob = c(.18,.30,.30,.22)),
    NACHHALTIGKEIT = sample(c("Ja","Nein"), n, TRUE, prob = c(.22,.78)),
    `EFH/NG` = "EFH",
    `Prämie Gesamt` = praemie_g
  )

  # je Gefahr: JE, Schaden, Aufwand, Praemie ---------------------------------
  basis_freq <- c(Wohngebäude=.04, Feuer=.012, Leitungswasser=.085,
                  `Sturm/Hagel`=.055, Glas=.05, Elementar=.03, HUG=.02)
  basis_sev  <- c(Wohngebäude=3500, Feuer=14000, Leitungswasser=2600,
                  `Sturm/Hagel`=1900, Glas=600, Elementar=4200, HUG=2500)
  for (g in gefahren) {
    # spaeterer Einschluss -> JE <= Haltedauer
    je <- round(halte * ifelse(runif(n) < 0.25, runif(n, .3, .95), 1), 2)
    cnt <- rpois(n, basis_freq[[g]] * je)
    sev <- round(rlnorm(n, log(basis_sev[[g]]), 0.8))
    auf <- cnt * sev
    pr  <- round(praemie_g * runif(n, .03, .22), 2)
    df[[paste0("JE ", g)]]      <- je
    df[[paste0("Claims ", g)]]  <- cnt
    df[[paste0("Aufwand ", g)]] <- auf
    df[[paste0("Sev ", g)]]     <- ifelse(cnt > 0, round(auf / cnt), 0)
    df[[paste0("Prämie ", g)]]  <- pr
    df[[paste0("SQ ", g)]]      <- round(100 * safe_rate(auf, pr), 1)
  }
  # Aggregate -----------------------------------------------------------------
  auf_cols <- paste0("Aufwand ", gefahren)
  df$`Aufwand Gesamt Gefahren` <- rowSums(df[auf_cols])
  df$`EL Gesamt`     <- round(df$`Prämie Gesamt` *
                              runif(n, .7, 1.6) * 0.85, 2)
  df$`SQ Gesamt`     <- round(100 * safe_rate(df$`Aufwand Gesamt Gefahren`,
                                              df$`Prämie Gesamt`), 1)
  kern <- paste0("Aufwand ", c("Feuer","Leitungswasser","Sturm/Hagel","Elementar"))
  df$`SQ Gesamt KERN` <- round(100 * safe_rate(rowSums(df[kern]),
                                               df$`Prämie Gesamt`), 1)
  df$`Pricing Fehler`   <- round(df$`EL Gesamt` - df$`Prämie Gesamt`, 2)
  df$`relativer Fehler` <- round(safe_rate(df$`Pricing Fehler`,
                                           df$`Prämie Gesamt`), 4)
  df$`Pricing Bewertung` <- cut(df$`relativer Fehler`,
    breaks = c(-Inf,-0.10,0.10,Inf),
    labels = c("Übertarifiert","Auskömmlich","Untertarifiert"))
  df$`Frequenz WG` <- round(safe_rate(df$`Claims Wohngebäude`,
                                      df$`JE Wohngebäude`), 4)
  # Großschaden ---------------------------------------------------------------
  schwelle <- 50000
  df$`Aufwand Großschaden` <- ifelse(runif(n) < 0.025,
                                     round(rlnorm(n, log(120000), .7)), 0)
  df$`Hat Großschaden`     <- as.integer(df$`Aufwand Großschaden` > 0)
  df$GROSSSCHADEN          <- df$`Hat Großschaden`
  df$GROSSSCHADEN_AUFWAND  <- df$`Aufwand Großschaden`
  df$`Aufwand Gesamt Gefahren` <- df$`Aufwand Gesamt Gefahren` +
                                  df$`Aufwand Großschaden`
  df$`Anteil Großschaden`  <- round(safe_rate(df$`Aufwand Großschaden`,
                                     df$`Aufwand Gesamt Gefahren`), 3)
  df$`Claims ohne Großschaden` <- rowSums(df[paste0("Claims ", gefahren)])
  df$CLAIMS_FREQ_ONLY      <- as.integer(df$`Claims ohne Großschaden` > 0)
  df
}
```

```{r daten-laden}
# =============================================================================
# Daten laden
# -----------------------------------------------------------------------------
# >>> HIER den Pfad zum echten SQL-Export eintragen (CSV ';' oder XLSX) <<<
pfad_daten <- "Bestand_EFH_Export.csv"

if (file.exists(pfad_daten)) {
  ext <- tolower(tools::file_ext(pfad_daten))
  roh <- if (ext %in% c("xlsx","xls") && hat_readxl) {
    readxl::read_excel(pfad_daten)
  } else {
    readr::read_delim(pfad_daten, delim = ";", locale = locale(encoding = "Latin1"),
                      show_col_types = FALSE, name_repair = "minimal")
  }
  demo_modus <- FALSE
} else {
  roh <- simuliere_demodaten()
  demo_modus <- TRUE
}

# Spaltennamen kanonisieren (Umlaute / Sonderzeichen)
names(roh) <- cz(names(roh))
roh <- as_tibble(roh)
# stabile Zeilen-ID fuer alle spaeteren Joins (eine Zeile = ein Vertrag)
roh$.rid <- seq_len(nrow(roh))
```

```{r demo-hinweis, results='asis', echo=FALSE}
if (demo_modus) {
  cat('<div style="background:#FFF3CD;border-left:6px solid #BF8F00;',
      'padding:10px 14px;border-radius:4px;">',
      '<b>Hinweis – Demo-Modus.</b> Unter <code>', pfad_daten, '</code> ',
      'wurde keine Datei gefunden. Der Bericht läuft mit ',
      '<b>simulierten Beispieldaten</b>, damit alle Visualisierungen sofort ',
      'sichtbar sind. Für die echte Auswertung bitte den Pfad oben setzen.',
      '</div>', sep = "")
}
```

```{r aufbereitung}
# =============================================================================
# Aufbereitung: Typkonvertierung, abgeleitete Merkmale, Klassenbildung
# =============================================================================
gefahren_alle <- c("Wohngebäude","Feuer","Leitungswasser","Sturm/Hagel","Glas",
  "Elementar","HUG","Gewässerschadenhaftpflicht","Allgefahren Wohngebäude",
  "Allgefahren erneuerbare Energien","Allgefahren Haustechnik","Nachhaltigkeit",
  "Erdbebenzone 3","Teilüberschwemmung","Feuerrohbau",
  "Konditionsdifferenzdeckung","Marktgarantie")
# tatsaechlich im Export vorhandene Gefahren (anhand JE-Spalte)
gefahren <- gefahren_alle[ vapply(gefahren_alle,
              function(g) hat(roh, paste0("JE ", g)), logical(1)) ]
kerngefahren <- intersect(c("Feuer","Leitungswasser","Sturm/Hagel","Elementar"),
                          gefahren)

dat <- roh %>%
  mutate(
    status      = char_clean(holc(roh, "S_STATUS_V")),
    haltedauer  = holn(roh, "Haltedauer in Jahren"),
    praemie_ges = holn(roh, "Prämie Gesamt"),
    aufwand_ges = holn(roh, "Aufwand Gesamt Gefahren"),
    el_ges      = holn(roh, "EL Gesamt"),
    sq_ges      = holn(roh, "SQ Gesamt"),
    sq_kern     = holn(roh, "SQ Gesamt KERN"),
    pricing_bew = factor(holc(roh, "Pricing Bewertung")),
    pricing_err = holn(roh, "Pricing Fehler"),
    rel_err     = holn(roh, "relativer Fehler"),
    freq_wg     = holn(roh, "Frequenz WG"),
    gross_flag  = holn(roh, "Hat Großschaden"),
    gross_auf   = holn(roh, "Aufwand Großschaden"),
    gross_ant   = holn(roh, "Anteil Großschaden"),
    baujahr     = holn(roh, "BAUJAHR_WGB"),
    wohnflaeche = holn(roh, "WOHNFLAECHEQM_WGB"),
    alter_vn    = holn(roh, "Alter VN"),
    zuers       = holc(roh, "ZUERSZONE_WGB"),
    bundesland  = holc(roh, "Bundesland"),
    tarif       = holc(roh, "Tarifausprägung"),
    bauklasse   = holc(roh, "BAUARTKLASSE_WGB"),
    nutzung     = holc(roh, "NUTZUNGSART_WGB"),
    nachhaltig  = holc(roh, "NACHHALTIGKEIT")
  ) %>%
  mutate(
    # SQ aus dem Export kann in % oder als Quote vorliegen -> normieren
    sq_ges  = ifelse(!is.na(sq_ges)  & sq_ges  > 5, sq_ges/100,  sq_ges),
    sq_kern = ifelse(!is.na(sq_kern) & sq_kern > 5, sq_kern/100, sq_kern),
    gebaeudealter = ifelse(!is.na(baujahr) & baujahr > 1700,
                           as.integer(format(Sys.Date(), "%Y")) - baujahr, NA),
    alter_band = cut(gebaeudealter, c(-1,10,25,40,60,Inf),
                     labels = c("0-10 J","11-25 J","26-40 J","41-60 J","60+ J")),
    wohnflaeche_band = cut(wohnflaeche, c(0,80,120,160,220,Inf),
                     labels = c("bis 80","81-120","121-160","161-220","220+")),
    gross_flag = ifelse(is.na(gross_flag), 0, gross_flag)
  )

# Long-Format ueber alle Gefahren (eine Zeile je Vertrag x Gefahr)
gefahr_long <- map_dfr(gefahren, function(g) {
  tibble(
    .rid    = roh$.rid,
    gefahr  = g,
    je      = holn(roh, paste0("JE ", g)),
    claims  = holn(roh, paste0("Claims ", g)),
    aufwand = holn(roh, paste0("Aufwand ", g)),
    sev     = holn(roh, paste0("Sev ", g)),
    praemie = holn(roh, paste0("Prämie ", g)),
    sq      = holn(roh, paste0("SQ ", g))
  )
}) %>%
  mutate(sq = ifelse(!is.na(sq) & sq > 5, sq/100, sq))

# kompakte Vertrags-Merkmalstabelle zum Anjoinen an gefahr_long
merkmale <- dat %>%
  select(.rid, status, haltedauer, zuers, bundesland, bauklasse,
         alter_band, wohnflaeche_band, gross_flag)

n_vertraege <- nrow(dat)
```

---

# Portfolio-EDA – Überblick über den Gesamtbestand

## Kennzahlen auf einen Blick

```{r kpi-tabelle}
fmt_eur <- function(x) ifelse(is.na(x), "–", eur(x))
fmt_pct <- function(x) ifelse(is.na(x), "–", pct(x))

kpi <- tribble(
  ~Kennzahl, ~Wert,
  "Verträge gesamt",            zahl(n_vertraege),
  "davon aktiv",                zahl(sum(dat$status == "aktiv", na.rm = TRUE)),
  "davon storniert",            zahl(sum(dat$status == "Storno", na.rm = TRUE)),
  "Exposure gesamt (Vertragsjahre)", zahl(sum(dat$haltedauer, na.rm = TRUE)),
  "Prämie gesamt",              fmt_eur(sum(dat$praemie_ges, na.rm = TRUE)),
  "Schadenaufwand gesamt",      fmt_eur(sum(dat$aufwand_ges, na.rm = TRUE)),
  "Schadenquote Bestand (SQ Gesamt)",
     fmt_pct(safe_rate(sum(dat$aufwand_ges, na.rm=TRUE),
                       sum(dat$praemie_ges, na.rm=TRUE))),
  "Verträge mit Großschaden",
     zahl(sum(dat$gross_flag == 1, na.rm = TRUE)),
  "Anteil Verträge untertarifiert",
     fmt_pct(mean(dat$pricing_bew == "Untertarifiert", na.rm = TRUE))
)
kable(kpi, align = c("l","r"), caption = "Eckdaten des Gesamtbestands")
```

Die Tabelle verdichtet den Bestand auf wenige Steuerungsgrößen. Die folgenden
Abschnitte schlüsseln diese Größen visuell auf.

## Pricing-Bewertung des Bestands

Das Feld `Pricing Bewertung` stuft jeden Vertrag anhand des Verhältnisses von
erwartetem Schaden zu Prämie ein. Der Bestandsschnitt zeigt, ob die Tarifierung
insgesamt auskömmlich ist.

```{r pricing-bewertung}
if (all(is.na(dat$pricing_bew))) {
  cat("Spalte 'Pricing Bewertung' nicht im Export enthalten.")
} else {
  pb <- dat %>%
    filter(!is.na(pricing_bew)) %>%
    count(pricing_bew) %>%
    mutate(anteil = n / sum(n))
  ggplot(pb, aes(reorder(pricing_bew, n), n, fill = pricing_bew)) +
    geom_col(width = .6) +
    geom_text(aes(label = paste0(zahl(n), "  (", pct(anteil), ")")),
              hjust = -.05, size = 3.6) +
    scale_fill_manual(values = c("Übertarifiert" = farbe_grau,
       "Auskömmlich" = farbe_haupt, "Untertarifiert" = farbe_akzent),
       guide = "none") +
    scale_y_continuous(expand = expansion(mult = c(0,.18))) +
    coord_flip() +
    labs(title = "Pricing-Bewertung der Verträge",
         subtitle = "Verteilung des Bestands nach Tarif-Auskömmlichkeit",
         x = NULL, y = "Anzahl Verträge")
}
```

```{r rel-fehler}
if (!all(is.na(dat$rel_err))) {
  ggplot(dat %>% filter(!is.na(rel_err)),
         aes(pmax(pmin(rel_err, 1.5), -1))) +
    geom_histogram(bins = 50, fill = farbe_haupt, color = "white", alpha = .9) +
    geom_vline(xintercept = 0, color = farbe_akzent, linewidth = 1) +
    scale_x_continuous(labels = pct) +
    labs(title = "Verteilung des relativen Tariffehlers",
         subtitle = "0 % = Prämie deckt erwarteten Schaden; rechts davon = untertarifiert",
         x = "relativer Fehler (gekappt auf -100 % … +150 %)",
         y = "Anzahl Verträge")
}
```

## Schadenquote – Verteilung im Bestand

```{r sq-verteilung}
if (!all(is.na(dat$sq_ges))) {
  ggplot(dat %>% filter(!is.na(sq_ges), sq_ges >= 0),
         aes(winsor(sq_ges, .98))) +
    geom_histogram(bins = 50, fill = farbe_haupt, color = "white", alpha = .9) +
    geom_vline(xintercept = 1, color = farbe_akzent, linewidth = 1,
               linetype = "dashed") +
    scale_x_continuous(labels = pct) +
    labs(title = "Verteilung der Schadenquote je Vertrag",
         subtitle = "gestrichelt = 100 % (Schaden = Prämie); gekappt am 98 %-Quantil",
         x = "Schadenquote (SQ Gesamt)", y = "Anzahl Verträge")
}
```

Die meisten Verträge weisen eine niedrige Schadenquote auf; einige wenige
Verträge mit hoher Quote (oft Großschäden) treiben den Bestandsschnitt – ein
typisches Muster der Sachversicherung und Motiv für die getrennte
Großschaden-Betrachtung in Kapitel 5.

## Schadenquote je Gefahr

```{r sq-je-gefahr}
gefahr_kpi <- gefahr_long %>%
  group_by(gefahr) %>%
  summarise(
    je_summe      = sum(je, na.rm = TRUE),
    praemie_summe = sum(praemie, na.rm = TRUE),
    aufwand_summe = sum(aufwand, na.rm = TRUE),
    schaeden      = sum(claims, na.rm = TRUE),
    .groups = "drop"
  ) %>%
  mutate(
    sq        = safe_rate(aufwand_summe, praemie_summe),
    frequenz  = safe_rate(schaeden, je_summe),
    burning   = safe_rate(aufwand_summe, je_summe)
  ) %>%
  arrange(desc(sq))

ggplot(gefahr_kpi %>% filter(!is.na(sq)),
       aes(reorder(gefahr, sq), sq)) +
  geom_col(fill = farbe_haupt, width = .65) +
  geom_hline(yintercept = 1, color = farbe_akzent, linetype = "dashed") +
  geom_text(aes(label = pct(sq)), hjust = -.1, size = 3.4) +
  scale_y_continuous(labels = pct, expand = expansion(mult = c(0,.15))) +
  coord_flip() +
  labs(title = "Schadenquote je Gefahr",
       subtitle = "Aufwand / Prämie der jeweiligen Gefahr; gestrichelt = 100 %",
       x = NULL, y = "Schadenquote")
```

```{r praemie-aufwand}
pa_long <- gefahr_kpi %>%
  select(gefahr, Prämie = praemie_summe, Aufwand = aufwand_summe) %>%
  pivot_longer(-gefahr, names_to = "groesse", values_to = "betrag")

ggplot(pa_long, aes(reorder(gefahr, betrag), betrag, fill = groesse)) +
  geom_col(position = "dodge", width = .7) +
  scale_fill_manual(values = c("Prämie" = farbe_haupt, "Aufwand" = farbe_akzent),
                    name = NULL) +
  scale_y_continuous(labels = eur) +
  coord_flip() +
  labs(title = "Prämie vs. Schadenaufwand je Gefahr",
       subtitle = "Gefahren, bei denen der Aufwand die Prämie übersteigt, sind defizitär",
       x = NULL, y = NULL)
```

## Bestandsstruktur und Exposure

```{r struktur, fig.height=4.2}
p1 <- ggplot(dat %>% filter(!is.na(haltedauer)), aes(haltedauer)) +
  geom_histogram(bins = 40, fill = farbe_haupt, color = "white", alpha = .9) +
  labs(title = "Vertrags-Haltedauer", x = "Jahre", y = "Anzahl")

p2 <- ggplot(dat %>% filter(!is.na(gebaeudealter)), aes(gebaeudealter)) +
  geom_histogram(bins = 40, fill = "#548235", color = "white", alpha = .9) +
  labs(title = "Gebäudealter", x = "Jahre", y = "Anzahl")

if (requireNamespace("patchwork", quietly = TRUE)) {
  library(patchwork); p1 + p2
} else { print(p1); print(p2) }
```

```{r exposure-tarif}
if (!all(is.na(dat$tarif))) {
  dat %>%
    mutate(tarif = top_n_other(tarif, 6)) %>%
    group_by(tarif) %>%
    summarise(exposure = sum(haltedauer, na.rm = TRUE), n = n(),
              .groups = "drop") %>%
    ggplot(aes(reorder(tarif, exposure), exposure)) +
    geom_col(fill = farbe_haupt, width = .65) +
    geom_text(aes(label = zahl(n)), hjust = -.15, size = 3.3) +
    scale_y_continuous(labels = zahl, expand = expansion(mult = c(0,.15))) +
    coord_flip() +
    labs(title = "Exposure (Vertragsjahre) je Tarifausprägung",
         subtitle = "Balkenbeschriftung = Anzahl Verträge",
         x = NULL, y = "Summe Vertragsjahre")
}
```

## Regionale Sicht – Schadenquote nach ZÜRS-Zone

```{r region-zuers}
if (!all(is.na(dat$zuers))) {
  dat %>%
    filter(!is.na(zuers), !is.na(aufwand_ges), !is.na(praemie_ges)) %>%
    group_by(zuers) %>%
    summarise(sq = safe_rate(sum(aufwand_ges), sum(praemie_ges)),
              n = n(), .groups = "drop") %>%
    ggplot(aes(zuers, sq, fill = sq)) +
    geom_col(width = .6) +
    geom_text(aes(label = pct(sq)), vjust = -.5, size = 3.6) +
    scale_fill_gradient(low = farbe_haupt, high = farbe_akzent, guide = "none") +
    scale_y_continuous(labels = pct, expand = expansion(mult = c(0,.15))) +
    labs(title = "Schadenquote nach ZÜRS-Zone",
         subtitle = "ZÜRS-Zonen bündeln das Elementar-/Überschwemmungsrisiko",
         x = NULL, y = "Schadenquote")
}
```

## Großschaden-Überblick

```{r gross-ueberblick}
gross <- tibble(
  Kennzahl = c("Verträge mit Großschaden",
               "Anteil am Bestand",
               "Großschadenaufwand gesamt",
               "Ø Großschaden",
               "Anteil Großschaden am Gesamtaufwand"),
  Wert = c(
    zahl(sum(dat$gross_flag == 1, na.rm = TRUE)),
    pct(mean(dat$gross_flag == 1, na.rm = TRUE)),
    fmt_eur(sum(dat$gross_auf, na.rm = TRUE)),
    fmt_eur(mean(dat$gross_auf[dat$gross_flag == 1], na.rm = TRUE)),
    fmt_pct(safe_rate(sum(dat$gross_auf, na.rm = TRUE),
                      sum(dat$aufwand_ges, na.rm = TRUE)))
  )
)
kable(gross, align = c("l","r"), caption = "Großschäden im Gesamtbestand")
```

---

# Tiefenanalyse Wohngebäude

Die Gefahr **Wohngebäude** ist die Kerndeckung des Produkts. Bezugsgröße für
Frequenz und Schadenbedarf ist `JE Wohngebäude` (gefahrenscharfe Exposure).

```{r wg-basis}
wg <- gefahr_long %>%
  filter(gefahr == "Wohngebäude") %>%
  left_join(merkmale, by = ".rid") %>%
  mutate(frequenz = safe_rate(claims, je),
         burning  = safe_rate(aufwand, je))
```

## Schadenfrequenz nach Gebäudealter

```{r wg-freq-alter}
if (!all(is.na(wg$alter_band))) {
  wg %>%
    filter(!is.na(alter_band), je > 0) %>%
    group_by(alter_band) %>%
    summarise(frequenz = safe_rate(sum(claims), sum(je)),
              je = sum(je), .groups = "drop") %>%
    ggplot(aes(alter_band, frequenz)) +
    geom_col(fill = farbe_haupt, width = .65) +
    geom_text(aes(label = pct(frequenz)), vjust = -.5, size = 3.5) +
    scale_y_continuous(labels = pct, expand = expansion(mult = c(0,.15))) +
    labs(title = "Wohngebäude – Schadenfrequenz nach Gebäudealter",
         subtitle = "Schäden je Jahreseinheit (JE Wohngebäude)",
         x = NULL, y = "Frequenz")
}
```

## Schadenbedarf nach Bauartklasse

```{r wg-burning-bauklasse}
if (!all(is.na(wg$bauklasse))) {
  wg %>%
    filter(!is.na(bauklasse), je > 0) %>%
    mutate(bauklasse = top_n_other(bauklasse, 6)) %>%
    group_by(bauklasse) %>%
    summarise(burning = safe_rate(sum(aufwand), sum(je)),
              .groups = "drop") %>%
    ggplot(aes(reorder(bauklasse, burning), burning)) +
    geom_col(fill = farbe_akzent, width = .65) +
    geom_text(aes(label = eur(burning)), hjust = -.1, size = 3.4) +
    scale_y_continuous(labels = eur, expand = expansion(mult = c(0,.18))) +
    coord_flip() +
    labs(title = "Wohngebäude – Schadenbedarf je Bauartklasse",
         subtitle = "Schadenaufwand je Jahreseinheit (Burning Cost)",
         x = NULL, y = "Schadenbedarf je JE")
}
```

## Schadenbedarf nach Wohnflächenklasse

```{r wg-wohnflaeche}
if (!all(is.na(wg$wohnflaeche_band))) {
  wg %>%
    filter(!is.na(wohnflaeche_band), je > 0) %>%
    group_by(wohnflaeche_band) %>%
    summarise(burning = safe_rate(sum(aufwand), sum(je)),
              frequenz = safe_rate(sum(claims), sum(je)), .groups = "drop") %>%
    ggplot(aes(wohnflaeche_band, burning)) +
    geom_col(fill = farbe_haupt, width = .65) +
    geom_text(aes(label = eur(burning)), vjust = -.5, size = 3.4) +
    scale_y_continuous(labels = eur, expand = expansion(mult = c(0,.15))) +
    labs(title = "Wohngebäude – Schadenbedarf nach Wohnfläche",
         x = "Wohnfläche (m²)", y = "Schadenbedarf je JE")
}
```

---

# Tiefenanalyse Leitungswasser

Leitungswasser ist erfahrungsgemäß die frequenzstärkste Gefahr. Entscheidend
für eine korrekte Auswertung ist, dass als Exposure `JE Leitungswasser`
verwendet wird – **nicht** die Vertrags-Haltedauer.

## Warum die gefahrenscharfe Exposure zählt

```{r lw-exposure-vergleich}
lw <- gefahr_long %>% filter(gefahr == "Leitungswasser")
lw_cmp <- lw %>% left_join(select(merkmale, .rid, haltedauer), by = ".rid")

ggplot(lw_cmp %>% filter(!is.na(je), !is.na(haltedauer)),
       aes(haltedauer, je)) +
  geom_abline(slope = 1, intercept = 0, color = farbe_akzent,
              linewidth = 1, linetype = "dashed") +
  geom_point(alpha = .25, color = farbe_haupt) +
  labs(title = "Leitungswasser-Exposure vs. Vertrags-Haltedauer",
       subtitle = paste("Punkte unter der Linie: LW später eingeschlossen",
                         "als der Vertrag begann – hier wäre die Haltedauer",
                         "als Nenner zu groß"),
       x = "Haltedauer Vertrag (Jahre)", y = "JE Leitungswasser (Jahre)")
```

```{r lw-exposure-effekt, results='asis'}
eff <- lw_cmp %>%
  filter(!is.na(je), !is.na(haltedauer), je > 0) %>%
  summarise(anteil_kuerzer = mean(je < haltedauer - 0.05),
            mittel_verkuerzung = 1 - mean(je / haltedauer))
cat(sprintf(paste0("Bei **%s** der Leitungswasser-Verträge ist die ",
  "gefahrenscharfe Exposure kürzer als die Vertrags-Haltedauer; im Mittel ",
  "um **%s**. Würde weiterhin die Haltedauer als Nenner verwendet, wäre die ",
  "Leitungswasser-Frequenz im Bestand entsprechend zu niedrig ausgewiesen.\n"),
  pct(eff$anteil_kuerzer), pct(eff$mittel_verkuerzung)))
```

## Leitungswasser-Frequenz nach Region und Gebäudealter

```{r lw-freq}
lw_d <- lw %>%
  left_join(select(merkmale, .rid, zuers, alter_band, bundesland),
            by = ".rid") %>%
  mutate(frequenz = safe_rate(claims, je))

if (!all(is.na(lw_d$alter_band))) {
  lw_d %>%
    filter(!is.na(alter_band), je > 0) %>%
    group_by(alter_band) %>%
    summarise(frequenz = safe_rate(sum(claims), sum(je)), .groups = "drop") %>%
    ggplot(aes(alter_band, frequenz)) +
    geom_col(fill = farbe_haupt, width = .65) +
    geom_text(aes(label = pct(frequenz)), vjust = -.5, size = 3.5) +
    scale_y_continuous(labels = pct, expand = expansion(mult = c(0,.15))) +
    labs(title = "Leitungswasser – Frequenz nach Gebäudealter",
         subtitle = "ältere Installationen führen tendenziell zu mehr Schäden",
         x = NULL, y = "Frequenz je JE")
}
```

## Burning Cost je ZÜRS-Zone mit Bühlmann-Straub-Glättung

```{r lw-credibility}
# eindimensionale Buehlmann-Straub-Credibility: Gewicht = JE Leitungswasser
buehlmann_straub <- function(risk, weight, observation) {
  d <- tibble(risk = risk, w = weight, X = observation) %>%
    filter(is.finite(w), w > 0, is.finite(X))
  if (nrow(d) < 2 || dplyr::n_distinct(d$risk) < 2) return(NULL)
  agg <- d %>% group_by(risk) %>%
    summarise(w_i = sum(w), B_i = sum(w*X)/sum(w), .groups = "drop")
  w_tot <- sum(agg$w_i); mu <- sum(agg$w_i*agg$B_i)/w_tot
  ss_w  <- d %>% left_join(agg, by="risk") %>%
           summarise(s = sum(w*(X-B_i)^2)) %>% pull(s)
  sigma2 <- ss_w / (nrow(d) - nrow(agg))
  ss_b   <- sum(agg$w_i*(agg$B_i-mu)^2) - (nrow(agg)-1)*sigma2
  cc     <- w_tot - sum(agg$w_i^2)/w_tot
  tau2   <- max(ss_b/cc, 0)
  agg %>% mutate(mu = mu,
    alpha  = if (tau2 > 0) w_i/(w_i + sigma2/tau2) else 0,
    P_cred = alpha*B_i + (1-alpha)*mu)
}

lw_bc <- lw_d %>% filter(!is.na(zuers), je > 0) %>%
  mutate(burning = safe_rate(aufwand, je))
cred <- buehlmann_straub(lw_bc$zuers, lw_bc$je, lw_bc$burning)

if (!is.null(cred)) {
  cred_long <- cred %>%
    select(risk, Beobachtet = B_i, `Credibility` = P_cred) %>%
    pivot_longer(-risk, names_to = "art", values_to = "wert")
  ggplot(cred_long, aes(risk, wert, fill = art)) +
    geom_col(position = "dodge", width = .7) +
    geom_hline(yintercept = unique(cred$mu), color = farbe_grau,
               linetype = "dashed") +
    scale_fill_manual(values = c("Beobachtet" = farbe_grau,
                                 "Credibility" = farbe_haupt), name = NULL) +
    scale_y_continuous(labels = eur) +
    labs(title = "Leitungswasser – Burning Cost je ZÜRS-Zone",
         subtitle = paste("Bühlmann-Straub-Glättung: kleine Zonen werden zum",
                           "Kollektivmittel (gestrichelt) gezogen"),
         x = NULL, y = "Schadenbedarf je JE")
} else {
  cat("Zu wenige Zonen für eine Credibility-Schätzung.")
}
```

---

# Tiefenanalyse Großschaden

Großschäden werden separat betrachtet, da sie den Schadenbedarf stark
verzerren. Grundlage sind die Felder `Hat Großschaden`, `Aufwand Großschaden`
und `GROSSSCHADEN`.

## Häufigkeit und Aufwand

```{r gross-haeufigkeit, fig.height=4.2}
gs <- dat %>% filter(gross_flag == 1, !is.na(gross_auf), gross_auf > 0)

dat_gs <- dat %>%
  mutate(gs_lab = factor(gross_flag, levels = c(0,1),
                         labels = c("kein Großschaden","Großschaden")))
p_n <- ggplot(dat_gs, aes(gs_lab, fill = gs_lab)) +
  geom_bar(width = .6) +
  scale_fill_manual(values = c("kein Großschaden" = farbe_haupt,
                               "Großschaden" = farbe_akzent), guide = "none") +
  labs(title = "Verträge mit/ohne Großschaden", x = NULL, y = "Anzahl")

p_a <- if (nrow(gs) > 0) {
  ggplot(gs, aes(winsor(gross_auf, .97))) +
    geom_histogram(bins = 35, fill = farbe_akzent, color = "white", alpha=.9) +
    scale_x_continuous(labels = eur) +
    labs(title = "Verteilung des Großschadenaufwands",
         x = "Aufwand je Großschaden", y = "Anzahl")
} else NULL

print(p_n); if (!is.null(p_a)) print(p_a)
```

## Großschäden je Gefahr

```{r gross-je-gefahr}
# Verträge mit Großschaden den Gefahren mit hohem Aufwand zuordnen
gs_gefahr <- gefahr_long %>%
  left_join(select(merkmale, .rid, gross_flag), by = ".rid") %>%
  filter(gross_flag == 1, !is.na(aufwand)) %>%
  group_by(gefahr) %>%
  summarise(aufwand = sum(aufwand, na.rm = TRUE), .groups = "drop") %>%
  filter(aufwand > 0)

if (nrow(gs_gefahr) > 0) {
  ggplot(gs_gefahr, aes(reorder(gefahr, aufwand), aufwand)) +
    geom_col(fill = farbe_akzent, width = .65) +
    geom_text(aes(label = eur(aufwand)), hjust = -.1, size = 3.3) +
    scale_y_continuous(labels = eur, expand = expansion(mult = c(0,.2))) +
    coord_flip() +
    labs(title = "Schadenaufwand der Großschaden-Verträge je Gefahr",
         x = NULL, y = "Schadenaufwand")
}
```

## Effekt der Großschäden auf die Schadenquote

```{r gross-effekt, results='asis'}
sq_mit  <- safe_rate(sum(dat$aufwand_ges, na.rm = TRUE),
                     sum(dat$praemie_ges, na.rm = TRUE))
sq_ohne <- safe_rate(sum(dat$aufwand_ges, na.rm = TRUE) -
                       sum(dat$gross_auf, na.rm = TRUE),
                     sum(dat$praemie_ges, na.rm = TRUE))
cat(sprintf(paste0("Die Bestands-Schadenquote beträgt **%s** inklusive und ",
  "**%s** ohne Großschäden. Die Differenz von **%s-Punkten** zeigt den ",
  "Hebel der Großschäden – sie begründet, Tarifierung und Reservierung der ",
  "Großschäden getrennt vom Kernschadenbedarf zu betrachten.\n"),
  pct(sq_mit), pct(sq_ohne), pct(sq_mit - sq_ohne)))
```

---

# Frequenz- und Severity-Modelle (kompakt)

Aufbauend auf der EDA wird beispielhaft ein Frequenzmodell für Leitungswasser
geschätzt. Der Offset ist `log(JE Leitungswasser)` – die gefahrenscharfe
Exposure.

```{r modell-freq}
model_df <- lw_d %>%
  transmute(
    claim_count    = pmax(0, round(claims)),
    exposure_years = je,
    zuers          = top_n_other(zuers, 8),
    alter_band     = factor(ifelse(is.na(alter_band), "unbekannt",
                                   as.character(alter_band)))
  ) %>%
  filter(!is.na(exposure_years), exposure_years > 0)

freq_nb <- NULL
if (hat_MASS && nrow(model_df) > 50 && sum(model_df$claim_count) > 0) {
  freq_nb <- tryCatch(
    MASS::glm.nb(
      claim_count ~ offset(log(exposure_years)) + zuers + alter_band,
      data = model_df),
    error = function(e) NULL)
  if (!is.null(freq_nb)) {
    print(summary(freq_nb))
  } else {
    cat("Modell nicht konvergiert – bitte Segmentierung prüfen.")
  }
} else {
  cat("Modell übersprungen (Paket 'MASS' fehlt oder zu wenig Schadenfälle).")
}
```

```{r modell-koeff}
if (exists("freq_nb") && !is.null(freq_nb)) {
  ko <- tryCatch({
    cf <- summary(freq_nb)$coefficients
    tibble(Term = rownames(cf), Schaetzer = cf[,1],
           exp_Effekt = exp(cf[,1])) %>%
      filter(Term != "(Intercept)")
  }, error = function(e) NULL)
  if (!is.null(ko)) {
    ggplot(ko, aes(reorder(Term, exp_Effekt), exp_Effekt)) +
      geom_hline(yintercept = 1, color = farbe_grau, linetype = "dashed") +
      geom_col(fill = farbe_haupt, width = .6) +
      coord_flip() +
      labs(title = "Leitungswasser-Frequenzmodell – relative Effekte",
           subtitle = "Werte > 1 erhöhen, < 1 senken die erwartete Schadenzahl",
           x = NULL, y = "multiplikativer Effekt (exp ß)")
  }
}
```

---

# Zusammenfassung und nächste Schritte

```{r fazit, echo=FALSE, results='asis'}
cat(paste0(
"- **Portfolio-EDA**: Der Bestand umfasst ", zahl(n_vertraege),
" Verträge. Die Pricing-Bewertung und die Schadenquote je Gefahr zeigen, ",
"welche Gefahren defizitär sind und Tarifaufmerksamkeit brauchen.\n",
"- **Wohngebäude**: Frequenz und Schadenbedarf steigen mit Gebäudealter und ",
"variieren nach Bauartklasse – relevante Tarifmerkmale.\n",
"- **Leitungswasser**: Die gefahrenscharfe Exposure (JE Leitungswasser) ist ",
"systematisch kürzer als die Vertrags-Haltedauer; nur mit ihr sind Frequenz ",
"und Schadenbedarf unverzerrt.\n",
"- **Großschaden**: Großschäden heben die Bestands-Schadenquote spürbar an ",
"und sollten getrennt tarifiert und reserviert werden.\n",
"- **Nächste Schritte**: Frequenz-/Severity-Modelle je Kerngefahr verfeinern, ",
"Großschadenschwelle statistisch fixieren und die Credibility-Glättung auf ",
"weitere Segmente (Bauartklasse, Region) ausweiten.\n"))
```

```{r sessioninfo, echo=FALSE}
cat("Erstellt am", format(Sys.time(), "%d.%m.%Y %H:%M"),
    "| Modus:", if (demo_modus) "DEMODATEN" else "Echtdaten")
```
