---
title: "Feature- und Modellselektion (EFH)"
subtitle: "Merkmalsauswahl mit mehreren ML-Verfahren · Kreuzvalidierung · Modellvergleich"
author: "Aktuariat"
date: "`r format(Sys.Date(), '%d.%m.%Y')`"
output:
  html_document:
    toc: true
    toc_float: true
    toc_depth: 3
    number_sections: true
    code_folding: show
    theme: flatly
    highlight: tango
    df_print: paged
---

```{r setup, include=FALSE}
knitr::opts_chunk$set(
  echo = TRUE, warning = FALSE, message = FALSE,
  fig.width = 9, fig.height = 5, dpi = 110, fig.align = "center"
)
options(scipen = 999)
```

# Ziel und Vorgehen

Dieser Bericht wählt aus den verfügbaren Vertrags- und Objektmerkmalen jene
aus, die die **Schadenfrequenz** der Gefahr Leitungswasser am besten erklären.
Dazu werden mehrere Verfahren mit unterschiedlichem Selektionsmechanismus
gegeneinander gestellt und über **k-fache Kreuzvalidierung** verglichen:

| Verfahren | Selektionsmechanismus |
|---|---|
| Poisson-GLM (Referenz) | keine – nutzt alle Merkmale |
| Schrittweise Selektion (AIC) | Vorwärts/Rückwärts nach AIC |
| Elastic Net (`glmnet`) | L1-Regularisierung (Koeffizient = 0) |
| Random Forest (`ranger`) | Permutations-Wichtigkeit |
| Gradient Boosting (`xgboost`) | Gain-Wichtigkeit |
| Naiv (nur Mittelwert) | keine Merkmale – Benchmark |

**Ergebnisgrößen je Modell:** Anzahl gewählter Merkmale, Merkmalsliste,
CV-Poisson-Devianz, CV-RMSE, erklärte Devianz sowie der modell-implizierte
**Expected Loss** (erwarteter Schadenaufwand des Bestands).

Aus dem Vergleich aller Modelle wird abschließend eine **universelle
Merkmalsauswahl** abgeleitet – die Merkmale, auf die sich die Verfahren einigen.

```{r pakete}
# Basis-Pakete (zwingend)
basis <- c("dplyr","tidyr","purrr","ggplot2","readr","stringr","forcats",
           "scales","knitr","tibble")
for (p in basis) if (!requireNamespace(p, quietly = TRUE))
  install.packages(p, repos = "https://cloud.r-project.org")
suppressPackageStartupMessages({
  library(dplyr); library(tidyr); library(purrr); library(ggplot2)
  library(readr); library(stringr); library(forcats); library(scales)
  library(knitr); library(tibble)
})
# ML-Pakete (optional – Modell wird sonst übersprungen)
hat_MASS    <- requireNamespace("MASS",    quietly = TRUE)
hat_glmnet  <- requireNamespace("glmnet",  quietly = TRUE)
hat_ranger  <- requireNamespace("ranger",  quietly = TRUE)
hat_xgboost <- requireNamespace("xgboost", quietly = TRUE)
hat_readxl  <- requireNamespace("readxl",  quietly = TRUE)
```

```{r theme}
farbe_haupt <- "#2E75B6"; farbe_akzent <- "#C00000"; farbe_grau <- "#7F7F7F"
farbe_gut   <- "#548235"
theme_dom <- function(base = 12) {
  theme_minimal(base_size = base, base_family = "sans") +
    theme(
      plot.title    = element_text(face = "bold", size = base + 3),
      plot.subtitle = element_text(color = farbe_grau, size = base - 1),
      axis.title    = element_text(color = farbe_grau),
      panel.grid.minor = element_blank(),
      panel.grid.major.x = element_blank(),
      legend.position = "bottom",
      strip.text = element_text(face = "bold"))
}
theme_set(theme_dom())
eur  <- label_number(big.mark = ".", decimal.mark = ",", suffix = " \u20AC",
                     accuracy = 1)
pct  <- label_percent(big.mark = ".", decimal.mark = ",", accuracy = 0.1)
zahl <- label_number(big.mark = ".", decimal.mark = ",", accuracy = 1)
zah2 <- label_number(big.mark = ".", decimal.mark = ",", accuracy = 0.001)
```

```{r helfer}
# Spaltennamen kanonisieren (Umlaute / Sonderzeichen aufloesen)
cz <- function(x) {
  x <- trimws(x)
  x <- gsub("\u00e4","ae",x); x <- gsub("\u00f6","oe",x); x <- gsub("\u00fc","ue",x)
  x <- gsub("\u00c4","Ae",x); x <- gsub("\u00d6","Oe",x); x <- gsub("\u00dc","Ue",x)
  x <- gsub("\u00df","ss",x)
  x <- gsub("[^A-Za-z0-9]+","_",x); gsub("^_|_$","",x)
}
num_clean <- function(x) {
  if (is.numeric(x)) return(x)
  x <- as.character(x)
  x <- str_replace_all(x, "[^0-9,.\\-]", "")
  x <- str_replace_all(x, "\\.", "")
  x <- str_replace_all(x, ",", ".")
  suppressWarnings(as.numeric(x))
}
char_clean <- function(x) {
  x <- str_squish(as.character(x))
  x[x %in% c("","NA","null","NULL","-","- ohne -")] <- NA
  x
}
hat  <- function(df, sp) cz(sp) %in% names(df)
holn <- function(df, sp) if (hat(df, sp)) num_clean(df[[cz(sp)]]) else NA_real_
holc <- function(df, sp) if (hat(df, sp)) char_clean(df[[cz(sp)]]) else NA_character_

# seltene Faktorstufen buendeln + fehlende Werte als "unbekannt"
fct_lump <- function(x, n = 10) {
  x <- as.character(x); x[is.na(x)] <- "unbekannt"
  top <- names(sort(table(x), decreasing = TRUE))
  top <- top[seq_len(min(n, length(top)))]
  factor(ifelse(x %in% top, x, "Sonstige"))
}
# Median-Imputation fuer numerische Merkmale
imp_med <- function(x) { x[is.na(x)] <- median(x, na.rm = TRUE); x }

# mittlere Poisson-Devianz (Modellguetemass fuer Zaehldaten)
poisson_dev <- function(y, mu) {
  mu <- pmax(mu, 1e-9)
  term <- ifelse(y > 0, y * log(y / mu), 0)
  2 * mean(term - (y - mu))
}
```

```{r demodaten}
# =============================================================================
# Demo-Datengenerator mit echtem Merkmalssignal
# -----------------------------------------------------------------------------
# Signal:  gebaeudealter, ZÜRS-Zone, Bauartklasse, Dach, (schwach) Wohnfläche
# Rauschen: Alter VN, Nutzungsart, Tarif, Nachhaltigkeit  -> sollten verworfen
#           werden. Wird nur genutzt, wenn keine echte Datei gefunden wird.
# =============================================================================
simuliere_demodaten <- function(n = 3500, seed = 2026) {
  set.seed(seed)
  beginn <- as.Date("2026-05-02") - round(runif(n, 30, 365.25*14))
  storno <- runif(n) < 0.1
  ende   <- as.Date(ifelse(storno, as.numeric(beginn)+round(runif(n,100,2500)),
              as.numeric(as.Date("2026-05-02"))), origin = "1970-01-01")
  halte  <- pmax(0.1, as.numeric(ende - beginn) / 365.25)

  baujahr <- pmin(pmax(round(rnorm(n, 1985, 26)), 1900), 2025)
  galter  <- 2026 - baujahr
  wohnfl  <- round(pmax(40, rnorm(n, 145, 55)))
  zuers   <- sample(paste0("ZÜRS ", 1:4), n, TRUE, prob = c(.55,.25,.15,.05))
  bauk    <- sample(c("BAK 1","BAK 2","BAK 3"), n, TRUE, prob = c(.7,.22,.08))
  bauart  <- sample(c("massiv","Fachwerk","Holz","gemischt"), n, TRUE,
                    prob = c(.78,.08,.06,.08))
  dach    <- sample(c("hart","weich"), n, TRUE, prob = c(.9,.1))
  nutzung <- sample(c("eigengenutzt","vermietet","gemischt"), n, TRUE,
                    prob = c(.75,.18,.07))
  tarif   <- sample(c("Basis","Komfort","Standard","Top"), n, TRUE)
  nachh   <- sample(c("Ja","Nein"), n, TRUE, prob = c(.22,.78))
  altervn <- round(pmax(19, rnorm(n, 52, 14)))

  # linearer Praediktor der Leitungswasser-Frequenz (nur Signalmerkmale)
  eff_zuers <- c("ZÜRS 1"=0,"ZÜRS 2"=.12,"ZÜRS 3"=.28,"ZÜRS 4"=.45)
  eff_bauk  <- c("BAK 1"=0,"BAK 2"=.18,"BAK 3"=.33)
  eff_dach  <- c("hart"=0,"weich"=.20)
  lp <- -2.55 +
        0.022 * pmax(galter - 20, 0) +
        eff_zuers[zuers] + eff_bauk[bauk] + eff_dach[dach] +
        0.0016 * (wohnfl - 140)
  freq <- exp(lp)

  je_lw  <- round(halte * ifelse(runif(n) < .25, runif(n,.4,.95), 1), 2)
  claims <- rpois(n, freq * je_lw)
  sev    <- round(rlnorm(n, log(2600), .75))
  aufwand<- claims * sev

  tibble(
    VSNR_V = sprintf("IDCPT-04-%07d", seq_len(n)),
    S_STATUS_V = ifelse(storno, "Storno", "aktiv"),
    `Haltedauer in Jahren` = round(halte, 2),
    `Alter VN` = altervn,
    BAUJAHR_WGB = baujahr, WOHNFLAECHEQM_WGB = wohnfl,
    ZUERSZONE_WGB = zuers, BAUARTKLASSE_WGB = bauk,
    BAUARTGEBAEUDE_WGB = bauart, MATERIALDACH_WGB = dach,
    NUTZUNGSART_WGB = nutzung, `Tarifausprägung` = tarif,
    NACHHALTIGKEIT = nachh,
    `JE Leitungswasser` = je_lw,
    `Claims Leitungswasser` = claims,
    `Aufwand Leitungswasser` = aufwand,
    `Sev Leitungswasser` = ifelse(claims > 0, round(aufwand/claims), 0)
  )
}
```

```{r daten-laden}
# >>> Pfad zum echten SQL-Export eintragen (CSV ';' oder XLSX) <<<
pfad_daten  <- "Bestand_EFH_Export.csv"
ziel_gefahr <- "Leitungswasser"   # modellierte Gefahr

if (file.exists(pfad_daten)) {
  ext <- tolower(tools::file_ext(pfad_daten))
  roh <- if (ext %in% c("xlsx","xls") && hat_readxl) {
    readxl::read_excel(pfad_daten)
  } else {
    readr::read_delim(pfad_daten, delim = ";",
      locale = locale(encoding = "Latin1"),
      show_col_types = FALSE, name_repair = "minimal")
  }
  demo_modus <- FALSE
} else {
  roh <- simuliere_demodaten(); demo_modus <- TRUE
}
names(roh) <- cz(names(roh))
roh <- as_tibble(roh)
```

```{r demo-hinweis, results='asis', echo=FALSE}
if (demo_modus) {
  cat('<div style="background:#FFF3CD;border-left:6px solid #BF8F00;',
      'padding:10px 14px;border-radius:4px;">',
      '<b>Hinweis – Demo-Modus.</b> Unter <code>', pfad_daten, '</code> ',
      'wurde keine Datei gefunden. Der Bericht läuft mit ',
      '<b>simulierten Beispieldaten</b> (mit eingebautem Merkmalssignal), ',
      'damit Feature- und Modellselektion sofort nachvollziehbar sind. ',
      'Für die echte Auswertung bitte den Pfad oben setzen.</div>', sep = "")
}
```

# Zielgröße und Merkmale

```{r modellrahmen}
# -----------------------------------------------------------------------------
# Modellierungsdatensatz: Ziel = Schadenanzahl, Exposure = JE der Zielgefahr
# -----------------------------------------------------------------------------
md <- tibble(
  claims        = pmax(0, round(holn(roh, paste0("Claims ", ziel_gefahr)))),
  expo          = holn(roh, paste0("JE ", ziel_gefahr)),
  gebaeudealter = {
    bj <- holn(roh, "BAUJAHR_WGB")
    ifelse(!is.na(bj) & bj > 1700,
           as.integer(format(Sys.Date(), "%Y")) - bj, NA)
  },
  wohnflaeche = holn(roh, "WOHNFLAECHEQM_WGB"),
  alter_vn    = holn(roh, "Alter VN"),
  zuers       = holc(roh, "ZUERSZONE_WGB"),
  bauklasse   = holc(roh, "BAUARTKLASSE_WGB"),
  bauart      = holc(roh, "BAUARTGEBAEUDE_WGB"),
  dach        = holc(roh, "MATERIALDACH_WGB"),
  nutzung     = holc(roh, "NUTZUNGSART_WGB"),
  tarif       = holc(roh, "Tarifausprägung"),
  nachhaltig  = holc(roh, "NACHHALTIGKEIT")
) %>%
  filter(!is.na(expo), expo > 0, !is.na(claims)) %>%
  mutate(
    across(c(gebaeudealter, wohnflaeche, alter_vn), imp_med),
    across(c(zuers, bauklasse, bauart, dach, nutzung, tarif, nachhaltig),
           fct_lump)
  )

# Kandidatenmerkmale
features <- c("gebaeudealter","wohnflaeche","alter_vn","zuers","bauklasse",
              "bauart","dach","nutzung","tarif","nachhaltig")
features <- features[features %in% names(md)]
# konstante Merkmale entfernen (kein Informationsgehalt, brechen GLM)
nicht_konstant <- vapply(features,
  function(f) length(unique(md[[f]])) > 1, logical(1))
features <- features[nicht_konstant]
features_num <- intersect(features,
                          c("gebaeudealter","wohnflaeche","alter_vn"))
features_fct <- setdiff(features, features_num)

# mittlerer Schaden der Zielgefahr (fuer Expected-Loss-Umrechnung)
auf <- holn(roh, paste0("Aufwand ", ziel_gefahr))
cl  <- holn(roh, paste0("Claims ",  ziel_gefahr))
sev_mittel <- {
  s <- sum(auf[cl > 0], na.rm = TRUE) / sum(cl[cl > 0], na.rm = TRUE)
  if (!is.finite(s) || s <= 0) 2500 else s
}
n_md <- nrow(md)
```

Für die Modellierung stehen **`r length(features)` Kandidatenmerkmale** zur
Verfügung; der Datensatz umfasst **`r zahl(n_md)` Verträge** der Gefahr
*`r ziel_gefahr`*. Zielgröße ist die Schadenanzahl je Vertrag, die Exposure
(`JE `r ziel_gefahr``) geht als Offset ein.

```{r ziel-eda, fig.height=4.2}
basis_freq <- sum(md$claims) / sum(md$expo)

p1 <- ggplot(md, aes(claims)) +
  geom_bar(fill = farbe_haupt, width = .7) +
  scale_x_continuous(breaks = 0:max(md$claims)) +
  labs(title = "Verteilung der Schadenanzahl", x = "Schäden je Vertrag",
       y = "Anzahl Verträge")
p2 <- ggplot(md, aes(expo)) +
  geom_histogram(bins = 35, fill = farbe_gut, color = "white") +
  labs(title = "Verteilung der Exposure", x = "Jahreseinheiten (JE)",
       y = "Anzahl Verträge")
if (requireNamespace("patchwork", quietly = TRUE)) {
  library(patchwork); p1 + p2
} else { print(p1); print(p2) }
```

Die mittlere Schadenfrequenz im Bestand beträgt **`r zah2(basis_freq)`**
Schäden je Jahreseinheit.

# Kreuzvalidierungs-Rahmen

Alle Modelle werden auf **identischen 5 Faltungen** trainiert und bewertet,
damit der Vergleich fair ist. Gütemaß ist die mittlere Poisson-Devianz auf den
jeweils ausgelassenen Daten (kleiner = besser).

```{r cv-rahmen}
set.seed(2026)
K <- 5
faltung <- sample(rep_len(seq_len(K), n_md))

# Designmatrix (fuer glmnet & xgboost) – einmalig auf Gesamtdaten gebaut,
# damit in keiner Faltung Dummy-Spalten fehlen
form_x <- as.formula(paste("~", paste(features, collapse = " + ")))
mm <- model.matrix(form_x, data = md)[, -1, drop = FALSE]

# Designmatrix-Spalte -> Ursprungsmerkmal
spalte_zu_merkmal <- function(cols) {
  vapply(cols, function(cn) {
    tref <- features[vapply(features, function(f)
      startsWith(cn, f), logical(1))]
    if (length(tref) == 0) cn else tref[which.max(nchar(tref))]
  }, character(1))
}

# Formel fuer GLM-Familie (Offset explizit, ohne reformulate)
form_glm <- as.formula(paste("claims ~ offset(log(expo)) +",
                             paste(features, collapse = " + ")))
```

```{r cv-funktion}
# -----------------------------------------------------------------------------
# Generischer CV-Lauf: fit_fun(train_idx, test_idx) -> erwartete Schaeden (test)
# -----------------------------------------------------------------------------
cv_lauf <- function(fit_fun) {
  dev <- rmse <- rep(NA_real_, K)
  for (i in seq_len(K)) {
    tr <- which(faltung != i); te <- which(faltung == i)
    mu <- tryCatch(fit_fun(tr, te), error = function(e) NULL)
    if (is.null(mu) || length(mu) != length(te)) next
    mu <- pmax(as.numeric(mu), 1e-9)
    dev[i]  <- poisson_dev(md$claims[te], mu)
    rmse[i] <- sqrt(mean((md$claims[te] - mu)^2))
  }
  list(dev = dev, rmse = rmse,
       dev_m = mean(dev, na.rm = TRUE), dev_s = sd(dev, na.rm = TRUE),
       rmse_m = mean(rmse, na.rm = TRUE),
       ok = sum(!is.na(dev)) > 0)
}
```

# Modelle, Merkmalsauswahl und Kreuzvalidierung

```{r ergebnis-container}
# Sammelobjekte ueber alle Modelle
mod_ergebnis <- list()   # CV-Kennzahlen
mod_features <- list()   # gewaehlte Merkmale je Modell
mod_pred     <- list()   # Vorhersage auf Gesamtbestand (fuer Expected Loss)

erfasse <- function(name, cv, feats, pred_full) {
  mod_ergebnis[[name]] <<- cv
  mod_features[[name]] <<- feats
  mod_pred[[name]]     <<- pred_full
}
```

## Naiv-Benchmark (nur Mittelwert)

```{r m-naiv}
fit_naiv <- function(tr, te) {
  lambda <- sum(md$claims[tr]) / sum(md$expo[tr])
  lambda * md$expo[te]
}
cv_naiv <- cv_lauf(fit_naiv)
pred_naiv <- (sum(md$claims) / sum(md$expo)) * md$expo
erfasse("Naiv (Benchmark)", cv_naiv, character(0), pred_naiv)
cat(sprintf("CV-Poisson-Devianz: %s\n", zah2(cv_naiv$dev_m)))
```

## Poisson-GLM (Referenz, alle Merkmale)

```{r m-glm}
fit_glm <- function(tr, te) {
  m <- glm(form_glm, data = md[tr, ], family = poisson())
  predict(m, md[te, ], type = "response")
}
cv_glm <- cv_lauf(fit_glm)
glm_full  <- glm(form_glm, data = md, family = poisson())
pred_glm  <- predict(glm_full, md, type = "response")
erfasse("GLM Poisson (alle)", cv_glm, features, pred_glm)
cat(sprintf("Merkmale: %d  |  CV-Devianz: %s\n",
            length(features), zah2(cv_glm$dev_m)))
```

## Schrittweise Selektion (AIC)

```{r m-step}
if (hat_MASS) {
  fit_step <- function(tr, te) {
    full <- glm(form_glm, data = md[tr, ], family = poisson())
    m <- MASS::stepAIC(full, direction = "both", trace = 0)
    predict(m, md[te, ], type = "response")
  }
  cv_step  <- cv_lauf(fit_step)
  step_mod <- MASS::stepAIC(glm(form_glm, data = md, family = poisson()),
                            direction = "both", trace = 0)
  step_feat <- intersect(features, all.vars(formula(step_mod)))
  pred_step <- predict(step_mod, md, type = "response")
  erfasse("Schrittweise (AIC)", cv_step, step_feat, pred_step)
  cat(sprintf("gewählte Merkmale: %d von %d  |  CV-Devianz: %s\n",
              length(step_feat), length(features), zah2(cv_step$dev_m)))
} else {
  cat("Übersprungen – Paket 'MASS' nicht installiert.")
}
```

## Elastic Net (`glmnet`, L1-Selektion)

```{r m-glmnet}
if (hat_glmnet) {
  fit_glmnet <- function(tr, te) {
    cvf <- glmnet::cv.glmnet(mm[tr, ], md$claims[tr], family = "poisson",
             offset = log(md$expo[tr]), alpha = 0.5, nfolds = 5)
    as.numeric(predict(cvf, mm[te, ], newoffset = log(md$expo[te]),
                       s = "lambda.1se", type = "response"))
  }
  cv_net <- cv_lauf(fit_glmnet)
  net_full <- glmnet::cv.glmnet(mm, md$claims, family = "poisson",
                offset = log(md$expo), alpha = 0.5, nfolds = 5)
  co <- as.matrix(coef(net_full, s = "lambda.1se"))
  aktiv_cols <- rownames(co)[co[, 1] != 0]
  aktiv_cols <- setdiff(aktiv_cols, "(Intercept)")
  net_feat <- unique(spalte_zu_merkmal(aktiv_cols))
  net_feat <- intersect(features, net_feat)
  pred_net <- as.numeric(predict(net_full, mm, newoffset = log(md$expo),
                                 s = "lambda.1se", type = "response"))
  erfasse("Elastic Net", cv_net, net_feat, pred_net)
  cat(sprintf("gewählte Merkmale: %d von %d  |  CV-Devianz: %s\n",
              length(net_feat), length(features), zah2(cv_net$dev_m)))
} else {
  cat("Übersprungen – Paket 'glmnet' nicht installiert.")
}
```

## Random Forest (`ranger`, Permutations-Wichtigkeit)

```{r m-rf}
if (hat_ranger) {
  rf_form <- as.formula(paste("freq ~", paste(features, collapse = " + ")))
  fit_rf <- function(tr, te) {
    d <- md[tr, ]; d$freq <- d$claims / d$expo
    m <- ranger::ranger(rf_form, data = d, case.weights = d$expo,
                        num.trees = 400, min.node.size = 20)
    pmax(predict(m, md[te, ])$predictions, 0) * md$expo[te]
  }
  cv_rf <- cv_lauf(fit_rf)
  d_full <- md; d_full$freq <- d_full$claims / d_full$expo
  rf_full <- ranger::ranger(rf_form, data = d_full,
              case.weights = d_full$expo, num.trees = 600,
              min.node.size = 20, importance = "permutation")
  imp_rf <- sort(ranger::importance(rf_full), decreasing = TRUE)
  # gewaehlt: Wichtigkeit >= 5 % der wichtigsten Variable
  rf_feat <- names(imp_rf)[imp_rf >= max(imp_rf) * 0.05 & imp_rf > 0]
  pred_rf <- pmax(predict(rf_full, md)$predictions, 0) * md$expo
  erfasse("Random Forest", cv_rf, rf_feat, pred_rf)
  cat(sprintf("relevante Merkmale: %d von %d  |  CV-Devianz: %s\n",
              length(rf_feat), length(features), zah2(cv_rf$dev_m)))
} else {
  cat("Übersprungen – Paket 'ranger' nicht installiert.")
}
```

```{r m-rf-imp}
if (hat_ranger && exists("imp_rf")) {
  tibble(merkmal = names(imp_rf), wichtigkeit = as.numeric(imp_rf)) %>%
    ggplot(aes(reorder(merkmal, wichtigkeit), wichtigkeit)) +
    geom_col(fill = farbe_haupt, width = .65) +
    coord_flip() +
    labs(title = "Random Forest – Permutations-Wichtigkeit",
         subtitle = "höhere Werte = größerer Beitrag zur Vorhersagegüte",
         x = NULL, y = "Wichtigkeit")
}
```

## Gradient Boosting (`xgboost`, Gain-Wichtigkeit)

```{r m-xgb}
if (hat_xgboost) {
  xgb_par <- list(objective = "count:poisson", eta = 0.1, max_depth = 3,
                  subsample = 0.9, colsample_bytree = 0.9)
  fit_xgb <- function(tr, te) {
    dtr <- xgboost::xgb.DMatrix(mm[tr, ], label = md$claims[tr])
    xgboost::setinfo(dtr, "base_margin", log(md$expo[tr]))
    dte <- xgboost::xgb.DMatrix(mm[te, ])
    xgboost::setinfo(dte, "base_margin", log(md$expo[te]))
    m <- xgboost::xgb.train(xgb_par, dtr, nrounds = 160, verbose = 0)
    predict(m, dte)
  }
  cv_xgb <- cv_lauf(fit_xgb)
  dall <- xgboost::xgb.DMatrix(mm, label = md$claims)
  xgboost::setinfo(dall, "base_margin", log(md$expo))
  xgb_full <- xgboost::xgb.train(xgb_par, dall, nrounds = 160, verbose = 0)
  imp_xgb <- as_tibble(xgboost::xgb.importance(model = xgb_full))
  imp_xgb$merkmal <- spalte_zu_merkmal(imp_xgb$Feature)
  imp_xgb_agg <- imp_xgb %>% group_by(merkmal) %>%
    summarise(gain = sum(Gain), .groups = "drop") %>%
    arrange(desc(gain))
  # gewaehlt: Gain-Anteil >= 2 %
  xgb_feat <- imp_xgb_agg$merkmal[imp_xgb_agg$gain >= 0.02]
  xgb_feat <- intersect(features, xgb_feat)
  pred_xgb <- predict(xgb_full, dall)
  erfasse("Gradient Boosting", cv_xgb, xgb_feat, pred_xgb)
  cat(sprintf("relevante Merkmale: %d von %d  |  CV-Devianz: %s\n",
              length(xgb_feat), length(features), zah2(cv_xgb$dev_m)))
} else {
  cat("Übersprungen – Paket 'xgboost' nicht installiert.")
}
```

```{r m-xgb-imp}
if (hat_xgboost && exists("imp_xgb_agg")) {
  ggplot(imp_xgb_agg, aes(reorder(merkmal, gain), gain)) +
    geom_col(fill = farbe_akzent, width = .65) +
    coord_flip() +
    scale_y_continuous(labels = pct) +
    labs(title = "Gradient Boosting – Gain-Wichtigkeit",
         subtitle = "Anteil am erklärten Informationsgewinn",
         x = NULL, y = "Gain-Anteil")
}
```

# Modellvergleich

```{r vergleich-tabelle}
namen <- names(mod_ergebnis)
dev_naiv_m <- mod_ergebnis[["Naiv (Benchmark)"]]$dev_m

vergleich <- map_dfr(namen, function(nm) {
  cv <- mod_ergebnis[[nm]]
  feats <- mod_features[[nm]]
  pr <- mod_pred[[nm]]
  tibble(
    Modell        = nm,
    `Anzahl Merkmale` = length(feats),
    `CV-Devianz`  = cv$dev_m,
    `CV-Devianz SD` = cv$dev_s,
    `CV-RMSE`     = cv$rmse_m,
    `Erklärte Devianz` = 1 - cv$dev_m / dev_naiv_m,
    `Erwartete Schäden` = sum(pr, na.rm = TRUE),
    `Expected Loss` = sum(pr, na.rm = TRUE) * sev_mittel
  )
}) %>% arrange(`CV-Devianz`)

tab <- vergleich %>%
  transmute(
    Modell,
    `# Merkmale` = `Anzahl Merkmale`,
    `CV-Devianz` = zah2(`CV-Devianz`),
    `± SD`       = zah2(`CV-Devianz SD`),
    `CV-RMSE`    = zah2(`CV-RMSE`),
    `Erkl. Devianz` = pct(`Erklärte Devianz`),
    `Erw. Schäden`  = zahl(`Erwartete Schäden`),
    `Expected Loss` = eur(`Expected Loss`)
  )
kable(tab, align = c("l", rep("r", 7)),
      caption = paste0("Modellvergleich – Zielgefahr ", ziel_gefahr,
                       " (sortiert nach CV-Devianz, bestes Modell oben)"))
```

```{r vergleich-plot}
bestes <- vergleich$Modell[1]
ggplot(vergleich, aes(reorder(Modell, -`CV-Devianz`), `CV-Devianz`,
                      fill = Modell == bestes)) +
  geom_col(width = .65) +
  geom_errorbar(aes(ymin = `CV-Devianz` - `CV-Devianz SD`,
                    ymax = `CV-Devianz` + `CV-Devianz SD`),
                width = .25, color = farbe_grau) +
  geom_text(aes(label = zah2(`CV-Devianz`)), hjust = -.15, size = 3.3) +
  scale_fill_manual(values = c(`TRUE` = farbe_gut, `FALSE` = farbe_haupt),
                    guide = "none") +
  scale_y_continuous(expand = expansion(mult = c(0, .18))) +
  coord_flip() +
  labs(title = "Kreuzvalidierte Modellgüte",
       subtitle = paste0("mittlere Poisson-Devianz aus ", K,
                          " Faltungen – bestes Modell: ", bestes),
       x = NULL, y = "CV-Poisson-Devianz (kleiner = besser)")
```

```{r vergleich-features}
feat_tab <- map_dfr(namen, function(nm) {
  f <- mod_features[[nm]]
  tibble(Modell = nm,
         Merkmale = if (length(f) == 0) "–" else paste(sort(f), collapse = ", "))
})
kable(feat_tab, caption = "Je Modell ausgewählte Merkmale")
```

# Universelle Merkmalsauswahl

Als universell gelten Merkmale, auf die sich die **selektierenden** Verfahren
einigen (Naiv-Benchmark und die GLM-Referenz ohne Selektion bleiben außen vor).

```{r universell}
selektierer <- intersect(
  c("Schrittweise (AIC)","Elastic Net","Random Forest","Gradient Boosting"),
  namen)
n_sel <- length(selektierer)

wahl <- map_dfr(features, function(f) {
  tibble(merkmal = f,
         treffer = sum(vapply(selektierer,
                       function(m) f %in% mod_features[[m]], logical(1))))
}) %>%
  mutate(anteil = treffer / pmax(n_sel, 1),
         status = case_when(
           anteil == 1            ~ "universell",
           anteil >= 0.5          ~ "mehrheitlich",
           TRUE                   ~ "verworfen")) %>%
  arrange(desc(treffer))

universelle_merkmale <- wahl$merkmal[wahl$anteil == 1]

ggplot(wahl, aes(reorder(merkmal, treffer), treffer, fill = status)) +
  geom_col(width = .65) +
  geom_text(aes(label = paste0(treffer, "/", n_sel)),
            hjust = -.2, size = 3.3) +
  scale_fill_manual(values = c("universell" = farbe_gut,
      "mehrheitlich" = farbe_haupt, "verworfen" = farbe_grau), name = NULL) +
  scale_y_continuous(breaks = 0:n_sel,
                     expand = expansion(mult = c(0, .15))) +
  coord_flip() +
  labs(title = "Merkmals-Konsens über die ML-Verfahren",
       subtitle = paste("Anzahl Verfahren (von", n_sel,
                         "), die das Merkmal auswählen"),
       x = NULL, y = "Treffer")
```

```{r universell-heatmap}
heat <- expand_grid(merkmal = features, Modell = selektierer) %>%
  mutate(gewaehlt = map2_lgl(merkmal, Modell,
           ~ .x %in% mod_features[[.y]]),
         gewaehlt = ifelse(gewaehlt, "gewählt", "verworfen"))
ggplot(heat, aes(Modell, reorder(merkmal, gewaehlt == "gewählt"),
                 fill = gewaehlt)) +
  geom_tile(color = "white", linewidth = 1.2) +
  scale_fill_manual(values = c("gewählt" = farbe_gut,
                               "verworfen" = "#E8E8E8"), name = NULL) +
  labs(title = "Merkmalsauswahl je Verfahren",
       x = NULL, y = NULL) +
  theme(panel.grid = element_blank(),
        axis.text.x = element_text(angle = 20, hjust = 1))
```

```{r universell-text, results='asis'}
cat(sprintf(paste0("Von **%d Kandidatenmerkmalen** werden **%d** von allen ",
  "Verfahren übereinstimmend gewählt (universell): **%s**. Diese Merkmale ",
  "bilden die robuste Basis für das produktive Tarifmodell. Merkmale mit ",
  "geringem Konsens (z. B. mit 0/%d Treffern) tragen kaum Information bei ",
  "und können entfallen.\n"),
  length(features), length(universelle_merkmale),
  if (length(universelle_merkmale) > 0)
    paste(universelle_merkmale, collapse = ", ") else "keines",
  n_sel))
```

# Bestes Modell – Detailauswertung

```{r bestes-detail}
pred_best <- mod_pred[[bestes]]
detail <- md %>%
  mutate(vorhersage = pred_best,
         dezil = ntile(vorhersage / expo, 10))

lift <- detail %>%
  group_by(dezil) %>%
  summarise(beobachtet = sum(claims) / sum(expo),
            modell     = sum(vorhersage) / sum(expo),
            .groups = "drop") %>%
  pivot_longer(c(beobachtet, modell), names_to = "art", values_to = "freq")

ggplot(lift, aes(factor(dezil), freq, fill = art)) +
  geom_col(position = "dodge", width = .7) +
  scale_fill_manual(values = c("beobachtet" = farbe_grau,
      "modell" = farbe_haupt), labels = c("beobachtet","Modell"),
      name = NULL) +
  labs(title = paste0("Lift-Diagramm – ", bestes),
       subtitle = paste("Verträge nach vorhergesagter Frequenz in 10 Dezile;",
                         "gute Modelle trennen die Risiken sichtbar"),
       x = "Risikodezil (1 = niedrigste Frequenz)", y = "Frequenz je JE")
```

```{r bestes-kalibrierung}
cat(sprintf(paste0("Aggregierte Kalibrierung des besten Modells (%s): ",
  "beobachtet **%s** Schäden, vorhergesagt **%s** – Abweichung **%s**. ",
  "Modell-implizierter Expected Loss des Bestands: **%s**.\n"),
  bestes, zahl(sum(md$claims)), zahl(sum(pred_best)),
  pct(sum(pred_best) / sum(md$claims) - 1),
  eur(sum(pred_best) * sev_mittel)))
```

# Zusammenfassung

```{r fazit, echo=FALSE, results='asis'}
univ_text <- if (length(universelle_merkmale) > 0)
  paste0("Übereinstimmend gewählt werden ",
         paste(universelle_merkmale, collapse = ", "), ".")
else
  paste0("Es gibt keine vollständige Übereinstimmung; die mehrheitlich ",
         "gewählten Merkmale sind der Konsens-Grafik zu entnehmen.")

cat(paste0(
"- **Modellselektion**: Verglichen wurden ", length(namen),
" Verfahren über ", K, "-fache Kreuzvalidierung. Bestes Modell nach ",
"CV-Poisson-Devianz: **", bestes, "**.\n",
"- **Feature-Selektion**: Lasso/Elastic Net, schrittweise Selektion sowie die ",
"Wichtigkeitsmaße von Random Forest und Gradient Boosting liefern jeweils ",
"eine eigene Merkmalsauswahl; die Ergebnistabellen zeigen Anzahl und Liste.\n",
"- **Universelle Merkmale**: ", univ_text, "\n",
"- **Expected Loss**: Je Modell ist der implizierte erwartete Schadenaufwand ",
"ausgewiesen; er sollte nahe am beobachteten Aufwand liegen (Kalibrierung).\n",
"- **Nächste Schritte**: Das beste Modell auf einem echten Hold-out-Sample ",
"prüfen, Hyperparameter (z. B. xgboost) feiner tunen und die universellen ",
"Merkmale als Grundgerüst des produktiven Tarifs verwenden.\n"))
```

```{r sessioninfo, echo=FALSE}
cat("Erstellt am", format(Sys.time(), "%d.%m.%Y %H:%M"),
    "| Modus:", if (demo_modus) "DEMODATEN" else "Echtdaten",
    "| Zielgefahr:", ziel_gefahr)
```
