---
title: "Nettorisikoprämie (EFH)"
subtitle: "Schadenhöhenmodell · Frequenz × Severity · Tarifvergleich"
author: "Aktuariat"
date: "`r format(Sys.Date(), '%d.%m.%Y')`"
output:
  html_document:
    toc: true
    toc_float: true
    toc_depth: 3
    number_sections: true
    code_folding: show
    theme: flatly
    highlight: tango
    df_print: paged
---

```{r setup, include=FALSE}
knitr::opts_chunk$set(
  echo = TRUE, warning = FALSE, message = FALSE,
  fig.width = 9, fig.height = 5, dpi = 110, fig.align = "center"
)
options(scipen = 999)
```

# Ziel und Vorgehen

Dieser Bericht vervollständigt die Modellstrecke: Aus dem **Frequenzmodell**
(erwartete Schadenanzahl) und einem neuen **Schadenhöhenmodell** (Severity)
wird die **Nettorisikoprämie** je Vertrag gebildet:

$$\text{Nettorisikoprämie} = \underbrace{\text{Frequenz}}_{\text{Poisson-GLM}}
\times \underbrace{\text{Schadenhöhe}}_{\text{Gamma-GLM}}
\;+\; \underbrace{\text{Großschadenzuschlag}}_{\text{separat}}$$

Anschließend wird die benötigte Prämie über die **Loss-Ratio-Methode**
hergeleitet (Nettorisikoprämie ÷ Ziel-Schadenquote) und der **Ist-Prämie**
gegenübergestellt – segmentscharf, mit konkreter indizierter Tarifanpassung.

**Aufbau:** (1) Schadenhöhenmodell, (2) Frequenzmodell, (3) Nettorisikoprämie,
(4) Validierung, (5) Tarifvergleich und Pricing, (6) Zusammenfassung.

```{r pakete}
basis <- c("dplyr","tidyr","purrr","ggplot2","readr","stringr","forcats",
           "scales","knitr","tibble")
for (p in basis) if (!requireNamespace(p, quietly = TRUE))
  install.packages(p, repos = "https://cloud.r-project.org")
suppressPackageStartupMessages({
  library(dplyr); library(tidyr); library(purrr); library(ggplot2)
  library(readr); library(stringr); library(forcats); library(scales)
  library(knitr); library(tibble)
})
hat_readxl <- requireNamespace("readxl", quietly = TRUE)
```

```{r theme}
farbe_haupt <- "#2E75B6"; farbe_akzent <- "#C00000"; farbe_grau <- "#7F7F7F"
farbe_gut   <- "#548235"; farbe_warn  <- "#BF8F00"
theme_dom <- function(base = 12) {
  theme_minimal(base_size = base, base_family = "sans") +
    theme(
      plot.title    = element_text(face = "bold", size = base + 3),
      plot.subtitle = element_text(color = farbe_grau, size = base - 1),
      axis.title    = element_text(color = farbe_grau),
      panel.grid.minor = element_blank(),
      panel.grid.major.x = element_blank(),
      legend.position = "bottom",
      strip.text = element_text(face = "bold"))
}
theme_set(theme_dom())
eur  <- label_number(big.mark = ".", decimal.mark = ",", suffix = " \u20AC",
                     accuracy = 1)
pct  <- label_percent(big.mark = ".", decimal.mark = ",", accuracy = 0.1)
zahl <- label_number(big.mark = ".", decimal.mark = ",", accuracy = 1)
zah3 <- label_number(big.mark = ".", decimal.mark = ",", accuracy = 0.001)
```

```{r helfer}
cz <- function(x) {
  x <- trimws(x)
  x <- gsub("\u00e4","ae",x); x <- gsub("\u00f6","oe",x); x <- gsub("\u00fc","ue",x)
  x <- gsub("\u00c4","Ae",x); x <- gsub("\u00d6","Oe",x); x <- gsub("\u00dc","Ue",x)
  x <- gsub("\u00df","ss",x)
  x <- gsub("[^A-Za-z0-9]+","_",x); gsub("^_|_$","",x)
}
num_clean <- function(x) {
  if (is.numeric(x)) return(x)
  x <- as.character(x)
  x <- str_replace_all(x, "[^0-9,.\\-]", "")
  x <- str_replace_all(x, "\\.", "")
  x <- str_replace_all(x, ",", ".")
  suppressWarnings(as.numeric(x))
}
char_clean <- function(x) {
  x <- str_squish(as.character(x))
  x[x %in% c("","NA","null","NULL","-","- ohne -")] <- NA
  x
}
hat  <- function(df, sp) cz(sp) %in% names(df)
holn <- function(df, sp) if (hat(df, sp)) num_clean(df[[cz(sp)]]) else NA_real_
holc <- function(df, sp) if (hat(df, sp)) char_clean(df[[cz(sp)]]) else NA_character_
fct_lump <- function(x, n = 10) {
  x <- as.character(x); x[is.na(x)] <- "unbekannt"
  top <- names(sort(table(x), decreasing = TRUE))
  top <- top[seq_len(min(n, length(top)))]
  factor(ifelse(x %in% top, x, "Sonstige"))
}
imp_med <- function(x) { x[is.na(x)] <- median(x, na.rm = TRUE); x }
safe_div <- function(a, b) ifelse(is.na(b) | b <= 0, NA_real_, a / b)
winsor <- function(x, p = 0.99) pmin(x, quantile(x, p, na.rm = TRUE))

# Gini-Koeffizient: Trennschärfe des Tarifmodells
gini_index <- function(verlust, vorhersage) {
  o <- order(vorhersage); l <- verlust[o]; n <- length(l)
  if (n < 2 || sum(l) <= 0) return(NA_real_)
  cl  <- cumsum(l) / sum(l)
  auc <- sum((cl + c(0, cl[-n])) / 2 * (1 / n))
  1 - 2 * auc
}
```

```{r demodaten}
# =============================================================================
# Demo-Datengenerator
# -----------------------------------------------------------------------------
# Frequenz-Signal:  gebaeudealter, ZÜRS, Bauartklasse, Dach
# Severity-Signal:  Wohnfläche, Bauart, Bauartklasse
# Ist-Prämie:       bewusst NUR nach ZÜRS/Bauartklasse/Wohnfläche kalkuliert
#                   -> Gebäudealter & Dach sind systematisch fehlbepreist.
# =============================================================================
simuliere_demodaten <- function(n = 3500, seed = 2026) {
  set.seed(seed)
  beginn <- as.Date("2026-05-02") - round(runif(n, 30, 365.25*14))
  storno <- runif(n) < 0.1
  ende   <- as.Date(ifelse(storno, as.numeric(beginn)+round(runif(n,100,2500)),
              as.numeric(as.Date("2026-05-02"))), origin = "1970-01-01")
  halte  <- pmax(0.1, as.numeric(ende - beginn) / 365.25)

  baujahr <- pmin(pmax(round(rnorm(n, 1985, 26)), 1900), 2025)
  galter  <- 2026 - baujahr
  wohnfl  <- round(pmax(40, rnorm(n, 145, 55)))
  zuers   <- sample(paste0("ZÜRS ", 1:4), n, TRUE, prob = c(.55,.25,.15,.05))
  bauk    <- sample(c("BAK 1","BAK 2","BAK 3"), n, TRUE, prob = c(.7,.22,.08))
  bauart  <- sample(c("massiv","Fachwerk","Holz","gemischt"), n, TRUE,
                    prob = c(.78,.08,.06,.08))
  dach    <- sample(c("hart","weich"), n, TRUE, prob = c(.9,.1))

  # --- Frequenz ---------------------------------------------------------------
  eff_z <- c("ZÜRS 1"=0,"ZÜRS 2"=.12,"ZÜRS 3"=.28,"ZÜRS 4"=.45)
  eff_b <- c("BAK 1"=0,"BAK 2"=.18,"BAK 3"=.33)
  eff_d <- c("hart"=0,"weich"=.22)
  lp_f  <- -2.45 + 0.020*pmax(galter-20,0) + eff_z[zuers] +
           eff_b[bauk] + eff_d[dach]
  freq  <- exp(lp_f)
  je    <- round(halte * ifelse(runif(n) < .25, runif(n,.4,.95), 1), 2)
  claims<- rpois(n, freq * je)

  # --- Schadenhöhe (Severity) -------------------------------------------------
  eff_ba <- c("massiv"=0,"Fachwerk"=.26,"Holz"=.32,"gemischt"=.11)
  eff_bs <- c("BAK 1"=0,"BAK 2"=.12,"BAK 3"=.22)
  sev_mu <- exp(7.86 + 0.0016*(wohnfl-140) + eff_ba[bauart] + eff_bs[bauk])
  sev_obs<- round(rgamma(n, shape = 4, scale = sev_mu/4))
  sev_obs<- ifelse(claims > 0, sev_obs, 0)
  aufwand<- claims * sev_obs

  # --- Großschaden ------------------------------------------------------------
  gross_auf <- ifelse(runif(n) < 0.006, round(rlnorm(n, log(70000), .6)), 0)
  gross     <- as.integer(gross_auf > 0)

  # --- Ist-Prämie (mit eingebauter Fehlbepreisung) ----------------------------
  lp_p <- log(330) + eff_z[zuers] + eff_b[bauk]*0.9 + 0.0018*(wohnfl-140)
  praemie <- round(exp(lp_p) * runif(n, .88, 1.12), 2)

  tibble(
    VSNR_V = sprintf("IDCPT-04-%07d", seq_len(n)),
    S_STATUS_V = ifelse(storno, "Storno", "aktiv"),
    `Haltedauer in Jahren` = round(halte, 2),
    BAUJAHR_WGB = baujahr, WOHNFLAECHEQM_WGB = wohnfl,
    ZUERSZONE_WGB = zuers, BAUARTKLASSE_WGB = bauk,
    BAUARTGEBAEUDE_WGB = bauart, MATERIALDACH_WGB = dach,
    `JE Leitungswasser` = je,
    `Claims Leitungswasser` = claims,
    `Aufwand Leitungswasser` = aufwand,
    `Sev Leitungswasser` = ifelse(claims > 0, round(aufwand/claims), 0),
    `Prämie Leitungswasser` = praemie,
    `Hat Großschaden` = gross,
    `Aufwand Großschaden` = gross_auf
  )
}
```

```{r parameter}
# >>> Pfad zum echten SQL-Export eintragen (CSV ';' oder XLSX) <<<
pfad_daten  <- "Bestand_EFH_Export.csv"
ziel_gefahr <- "Leitungswasser"   # modellierte Gefahr
ziel_sq     <- 0.70               # angestrebte Schadenquote (Loss-Ratio-Ziel)

# Kandidatenmerkmale (idealerweise die zuvor universell ausgewählten)
merkmale_freq <- c("gebaeudealter","zuers","bauklasse","dach","wohnflaeche")
merkmale_sev  <- c("wohnflaeche","bauart","bauklasse","gebaeudealter")
```

```{r daten-laden}
if (file.exists(pfad_daten)) {
  ext <- tolower(tools::file_ext(pfad_daten))
  roh <- if (ext %in% c("xlsx","xls") && hat_readxl) {
    readxl::read_excel(pfad_daten)
  } else {
    readr::read_delim(pfad_daten, delim = ";",
      locale = locale(encoding = "Latin1"),
      show_col_types = FALSE, name_repair = "minimal")
  }
  demo_modus <- FALSE
} else {
  roh <- simuliere_demodaten(); demo_modus <- TRUE
}
names(roh) <- cz(names(roh))
roh <- as_tibble(roh)
```

```{r demo-hinweis, results='asis', echo=FALSE}
if (demo_modus) {
  cat('<div style="background:#FFF3CD;border-left:6px solid #BF8F00;',
      'padding:10px 14px;border-radius:4px;">',
      '<b>Hinweis – Demo-Modus.</b> Unter <code>', pfad_daten, '</code> ',
      'wurde keine Datei gefunden. Der Bericht läuft mit ',
      '<b>simulierten Beispieldaten</b> (mit eingebautem Frequenz-, Severity- ',
      'und Fehlbepreisungs-Signal). Für die echte Auswertung den Pfad in ',
      'Chunk <code>parameter</code> setzen.</div>', sep = "")
}
```

```{r modellrahmen}
# -----------------------------------------------------------------------------
# Modellierungsdatensatz aufbauen
# -----------------------------------------------------------------------------
md <- tibble(
  claims      = pmax(0, round(holn(roh, paste0("Claims ", ziel_gefahr)))),
  expo        = holn(roh, paste0("JE ", ziel_gefahr)),
  sev_obs     = holn(roh, paste0("Sev ", ziel_gefahr)),
  aufwand_att = holn(roh, paste0("Aufwand ", ziel_gefahr)),
  praemie     = holn(roh, paste0("Prämie ", ziel_gefahr)),
  gross_flag  = holn(roh, "Hat Großschaden"),
  gross_auf   = holn(roh, "Aufwand Großschaden"),
  gebaeudealter = {
    bj <- holn(roh, "BAUJAHR_WGB")
    ifelse(!is.na(bj) & bj > 1700, 2026 - bj, NA)
  },
  wohnflaeche = holn(roh, "WOHNFLAECHEQM_WGB"),
  zuers       = holc(roh, "ZUERSZONE_WGB"),
  bauklasse   = holc(roh, "BAUARTKLASSE_WGB"),
  bauart      = holc(roh, "BAUARTGEBAEUDE_WGB"),
  dach        = holc(roh, "MATERIALDACH_WGB")
) %>%
  filter(!is.na(expo), expo > 0, !is.na(claims)) %>%
  mutate(
    gross_flag  = ifelse(is.na(gross_flag), 0, gross_flag),
    gross_auf   = ifelse(is.na(gross_auf), 0, gross_auf),
    aufwand_att = ifelse(is.na(aufwand_att), 0, aufwand_att),
    aufwand_ges = aufwand_att + gross_auf,            # Gesamtschaden
    across(c(gebaeudealter, wohnflaeche), imp_med),
    across(c(zuers, bauklasse, bauart, dach), fct_lump),
    # Baujahr-Klassen fuer die Segmentauswertung
    baujahr_band = cut(2026 - gebaeudealter,
      c(-Inf,1960,1980,2000,2015,Inf),
      labels = c("bis 1960","1961-1980","1981-2000","2001-2015","ab 2016"))
  )

# nur Merkmale behalten, die nicht konstant sind
ok_merk <- function(v) v[vapply(v, function(f)
  f %in% names(md) && length(unique(md[[f]])) > 1, logical(1))]
merkmale_freq <- ok_merk(merkmale_freq)
merkmale_sev  <- ok_merk(merkmale_sev)
n_md <- nrow(md)
```

Der Modellierungsdatensatz umfasst **`r zahl(n_md)` Verträge** der Gefahr
*`r ziel_gefahr`*.

# Schadenhöhenmodell (Severity)

Die Schadenhöhe wird mit einem **Gamma-GLM** (Log-Link) modelliert. Geschätzt
wird auf Verträgen **mit mindestens einem Schaden** und **ohne Großschaden** –
Großschäden würden die Verteilung der Normalschäden verzerren und werden separat
behandelt. Die Beobachtung ist der mittlere Schaden je Vertrag; als Gewicht
dient die Schadenanzahl (der Mittelwert von *k* Schäden ist präziser).

```{r sev-daten}
sev_dat <- md %>% filter(claims > 0, sev_obs > 0, gross_flag == 0)
```

```{r sev-eda, fig.height=4.2}
ggplot(sev_dat, aes(winsor(sev_obs, .99))) +
  geom_histogram(bins = 45, fill = farbe_haupt, color = "white", alpha = .9) +
  geom_vline(xintercept = mean(sev_dat$sev_obs), color = farbe_akzent,
             linewidth = 1, linetype = "dashed") +
  scale_x_continuous(labels = eur) +
  labs(title = "Verteilung der Schadenhöhe (Normalschäden)",
       subtitle = "gestrichelt = Mittelwert; gekappt am 99 %-Quantil",
       x = "mittlerer Schaden je Vertrag", y = "Anzahl Verträge")
```

```{r sev-modell}
form_sev <- as.formula(paste("sev_obs ~",
                             paste(merkmale_sev, collapse = " + ")))
sev_mod <- glm(form_sev, data = sev_dat, family = Gamma(link = "log"),
               weights = claims)
sev_pred <- pmax(predict(sev_mod, md, type = "response"), 1)

cat(sprintf("Beobachteter mittlerer Schaden: %s  |  Modell-Mittel: %s\n",
            eur(mean(sev_dat$sev_obs)), eur(mean(sev_pred))))
```

```{r sev-effekte}
effekt_plot <- function(modell, titel, farbe) {
  cf <- summary(modell)$coefficients
  tibble(term = rownames(cf), beta = cf[, 1]) %>%
    filter(term != "(Intercept)") %>%
    mutate(effekt = exp(beta)) %>%
    ggplot(aes(reorder(term, effekt), effekt)) +
    geom_hline(yintercept = 1, color = farbe_grau, linetype = "dashed") +
    geom_col(fill = farbe, width = .6) +
    geom_text(aes(label = zah3(effekt)), hjust = -.12, size = 3) +
    scale_y_continuous(expand = expansion(mult = c(0, .2))) +
    coord_flip() +
    labs(title = titel,
         subtitle = "multiplikativer Effekt (exp ß): >1 erhöht, <1 senkt",
         x = NULL, y = "Effekt")
}
effekt_plot(sev_mod, "Schadenhöhenmodell – relative Effekte", farbe_haupt)
```

# Frequenzmodell

Die Schadenfrequenz wird mit einem **Poisson-GLM** modelliert; die Exposure
(`JE `r ziel_gefahr``) geht als Offset `log(JE)` ein. Vorhergesagt wird die
erwartete Schadenanzahl je Vertrag.

```{r freq-modell}
form_freq <- as.formula(paste("claims ~ offset(log(expo)) +",
                              paste(merkmale_freq, collapse = " + ")))
freq_mod  <- glm(form_freq, data = md, family = poisson())
mu_freq   <- predict(freq_mod, md, type = "response")  # erwartete Schadenzahl

# Überdispersion grob prüfen
disp <- sum(residuals(freq_mod, type = "pearson")^2) / freq_mod$df.residual
cat(sprintf("Beobachtete Schäden: %s  |  Modell-Erwartung: %s\n",
            zahl(sum(md$claims)), zahl(sum(mu_freq))))
cat(sprintf("Dispersionsparameter: %s %s\n", zah3(disp),
            if (disp > 1.5) "(> 1,5 – negativ-binomiales Modell erwägen)"
            else "(akzeptabel)"))
```

```{r freq-effekte}
effekt_plot(freq_mod, "Frequenzmodell – relative Effekte", farbe_akzent)
```

# Nettorisikoprämie

Die Nettorisikoprämie kombiniert beide Modelle. Großschäden werden über einen
**flachen Großschadenzuschlag** ergänzt – den auf die Exposure verteilten
Großschadenaufwand des Bestands.

```{r nrp-berechnung}
# Großschadenzuschlag je Jahreseinheit
gross_zuschlag <- safe_div(sum(md$gross_auf, na.rm = TRUE), sum(md$expo))
if (is.na(gross_zuschlag)) gross_zuschlag <- 0

md <- md %>%
  mutate(
    frequenz_jahr = mu_freq / expo,                 # Schäden je JE
    severity      = sev_pred,                       # erwarteter Schaden
    nrp_normal    = frequenz_jahr * severity,       # Normalschaden je JE
    nrp_gross     = gross_zuschlag,                 # Großschaden je JE
    nrp_jahr      = nrp_normal + nrp_gross,         # Nettorisikoprämie je JE
    nrp_vertrag   = nrp_jahr * expo,                # erwarteter Schaden gesamt
    soll_praemie  = nrp_jahr / ziel_sq,             # benötigte Bruttoprämie
    anpassung     = safe_div(soll_praemie, praemie) - 1
  )

kable(tibble(
  Kennzahl = c("Normalschadenanteil je JE", "Großschadenzuschlag je JE",
               "Nettorisikoprämie je JE (Ø)", "benötigte Bruttoprämie je JE (Ø)",
               "Ist-Prämie je Jahr (Ø)"),
  Wert = c(eur(mean(md$nrp_normal)), eur(gross_zuschlag),
           eur(mean(md$nrp_jahr)), eur(mean(md$soll_praemie, na.rm = TRUE)),
           eur(mean(md$praemie, na.rm = TRUE)))
), align = c("l","r"), caption = "Nettorisikoprämie – Bestandsmittel")
```

```{r nrp-verteilung}
ggplot(md, aes(winsor(nrp_jahr, .99))) +
  geom_histogram(bins = 45, fill = farbe_gut, color = "white", alpha = .9) +
  geom_vline(xintercept = mean(md$nrp_jahr), color = farbe_akzent,
             linewidth = 1, linetype = "dashed") +
  scale_x_continuous(labels = eur) +
  labs(title = "Verteilung der Nettorisikoprämie je Jahreseinheit",
       subtitle = "gestrichelt = Bestandsmittel",
       x = "Nettorisikoprämie je JE", y = "Anzahl Verträge")
```

# Validierung

Geprüft wird auf einer **30 %-Teststichprobe**, ob die Nettorisikoprämie gut
kalibriert ist (Actual-vs-Expected) und ob sie die Risiken trennt
(Konzentrationskurve, Gini-Koeffizient).

```{r validierung}
set.seed(2026)
test_id <- sample(seq_len(n_md), size = round(0.3 * n_md))
tr <- md[-test_id, ]; te <- md[test_id, ]

val <- tryCatch({
  fm <- glm(form_freq, data = tr, family = poisson())
  sm <- glm(form_sev,
            data = filter(tr, claims > 0, sev_obs > 0, gross_flag == 0),
            family = Gamma(link = "log"), weights = claims)
  mu_te  <- predict(fm, te, type = "response")
  sev_te <- pmax(predict(sm, te, type = "response"), 1)
  te %>% mutate(
    erwartet = mu_te * sev_te + gross_zuschlag * expo,
    pp_pred  = erwartet / expo)
}, error = function(e) NULL)
```

```{r validierung-ave}
if (!is.null(val)) {
  ave <- val %>%
    mutate(dezil = ntile(pp_pred, 10)) %>%
    group_by(dezil) %>%
    summarise(Beobachtet = safe_div(sum(aufwand_ges), sum(expo)),
              Modell     = safe_div(sum(erwartet),    sum(expo)),
              .groups = "drop") %>%
    pivot_longer(c(Beobachtet, Modell), names_to = "art", values_to = "pp")
  ggplot(ave, aes(factor(dezil), pp, fill = art)) +
    geom_col(position = "dodge", width = .7) +
    scale_fill_manual(values = c("Beobachtet" = farbe_grau,
                                 "Modell" = farbe_haupt), name = NULL) +
    scale_y_continuous(labels = eur) +
    labs(title = "Actual-vs-Expected je Risikodezil (Teststichprobe)",
         subtitle = "Schadenbedarf je JE – beobachtet vs. modelliert",
         x = "Risikodezil (1 = günstigste Risiken)", y = "Schadenbedarf je JE")
} else {
  cat("Validierung übersprungen (Modell ließ sich nicht schätzen).")
}
```

```{r validierung-lorenz}
if (!is.null(val)) {
  o <- order(val$pp_pred)
  lz <- tibble(
    anteil_vertraege = seq_along(o) / length(o),
    anteil_schaden   = cumsum(val$aufwand_ges[o]) /
                       sum(val$aufwand_ges[o]))
  g <- gini_index(val$aufwand_ges, val$pp_pred)
  ggplot(lz, aes(anteil_vertraege, anteil_schaden)) +
    geom_abline(slope = 1, intercept = 0, color = farbe_grau,
                linetype = "dashed") +
    geom_line(color = farbe_haupt, linewidth = 1.1) +
    scale_x_continuous(labels = pct) + scale_y_continuous(labels = pct) +
    labs(title = "Konzentrationskurve der Schäden",
         subtitle = paste0("Verträge nach Modellprämie sortiert · Gini = ",
                            zah3(g), " (höher = bessere Trennung)"),
         x = "Anteil Verträge (kumuliert)",
         y = "Anteil Schadenaufwand (kumuliert)")
}
```

# Tarifvergleich und Pricing

Die benötigte Bruttoprämie (Nettorisikoprämie ÷ Ziel-Schadenquote von
`r pct(ziel_sq)`) wird der **Ist-Prämie** gegenübergestellt. Daraus ergibt sich
die **indizierte Tarifanpassung** je Vertrag und Segment.

```{r pricing-scatter}
ggplot(md %>% filter(!is.na(praemie), praemie > 0),
       aes(praemie, soll_praemie)) +
  geom_abline(slope = 1, intercept = 0, color = farbe_akzent,
              linewidth = 1, linetype = "dashed") +
  geom_point(alpha = .2, color = farbe_haupt) +
  scale_x_continuous(labels = eur) + scale_y_continuous(labels = eur) +
  labs(title = "Benötigte Prämie vs. Ist-Prämie",
       subtitle = paste("Punkte über der Linie = untertarifiert,",
                         "darunter = übertarifiert"),
       x = "Ist-Prämie (Jahr)", y = "benötigte Bruttoprämie (Jahr)")
```

```{r pricing-portfolio}
summe_ist      <- sum(md$praemie, na.rm = TRUE)
summe_soll     <- sum(md$soll_praemie, na.rm = TRUE)
summe_nrp      <- sum(md$nrp_vertrag, na.rm = TRUE)
summe_schaden  <- sum(md$aufwand_ges, na.rm = TRUE)
summe_verdient <- sum(md$praemie * md$expo, na.rm = TRUE)  # verdiente Prämie

kable(tibble(
  Kennzahl = c("Ist-Prämie p.a. (Bestand)", "Nettorisikoprämie (Bestand)",
               "benötigte Bruttoprämie p.a. (Bestand)",
               "indizierte Tarifanpassung gesamt",
               "aktuelle Schadenquote", "Ziel-Schadenquote"),
  Wert = c(eur(summe_ist), eur(summe_nrp), eur(summe_soll),
           pct(summe_soll / summe_ist - 1),
           pct(safe_div(summe_schaden, summe_verdient)), pct(ziel_sq))
), align = c("l","r"), caption = "Pricing-Überblick für den Gesamtbestand")
```

```{r pricing-segment-fun}
# durchschnittliche indizierte Anpassung je Segment (exposure-gewichtet)
segment_anpassung <- function(spalte, titel) {
  d <- md %>%
    filter(!is.na(praemie), praemie > 0, !is.na(.data[[spalte]])) %>%
    group_by(seg = .data[[spalte]]) %>%
    summarise(anpassung = safe_div(sum(soll_praemie), sum(praemie)) - 1,
              n = n(), .groups = "drop")
  ggplot(d, aes(seg, anpassung, fill = anpassung > 0)) +
    geom_col(width = .65) +
    geom_hline(yintercept = 0, color = farbe_grau) +
    geom_text(aes(label = pct(anpassung)), size = 3.2,
              vjust = ifelse(d$anpassung >= 0, -0.4, 1.2)) +
    scale_fill_manual(values = c(`TRUE` = farbe_akzent, `FALSE` = farbe_gut),
                      guide = "none") +
    scale_y_continuous(labels = pct) +
    labs(title = titel,
         subtitle = "rot = Prämienerhöhung nötig, grün = Senkungsspielraum",
         x = NULL, y = "indizierte Anpassung")
}
```

## Indizierte Anpassung nach Baujahr

```{r pricing-baujahr}
segment_anpassung("baujahr_band", "Tarifanpassung nach Baujahr-Klasse")
```

## Indizierte Anpassung nach ZÜRS-Zone

```{r pricing-zuers}
segment_anpassung("zuers", "Tarifanpassung nach ZÜRS-Zone")
```

## Indizierte Anpassung nach Bauartklasse

```{r pricing-bauklasse}
segment_anpassung("bauklasse", "Tarifanpassung nach Bauartklasse")
```

```{r pricing-lossratio}
md %>%
  filter(!is.na(praemie), praemie > 0, !is.na(baujahr_band)) %>%
  group_by(baujahr_band) %>%
  summarise(sq = safe_div(sum(aufwand_ges), sum(praemie * expo)),
            .groups = "drop") %>%
  ggplot(aes(baujahr_band, sq)) +
  geom_col(fill = farbe_haupt, width = .65) +
  geom_hline(yintercept = ziel_sq, color = farbe_akzent, linewidth = 1,
             linetype = "dashed") +
  geom_text(aes(label = pct(sq)), vjust = -.5, size = 3.4) +
  scale_y_continuous(labels = pct, expand = expansion(mult = c(0,.15))) +
  labs(title = "Aktuelle Schadenquote nach Baujahr-Klasse",
       subtitle = paste0("gestrichelt = Ziel-Schadenquote (", pct(ziel_sq),
                          "); verdiente Prämie = Ist-Prämie × JE"),
       x = NULL, y = "Schadenquote")
```

# Zusammenfassung

```{r fazit, echo=FALSE, results='asis'}
gesamt_anp <- summe_soll / summe_ist - 1
top_seg <- md %>%
  filter(!is.na(praemie), praemie > 0, !is.na(baujahr_band)) %>%
  group_by(baujahr_band) %>%
  summarise(a = safe_div(sum(soll_praemie), sum(praemie)) - 1,
            .groups = "drop") %>%
  arrange(desc(a)) %>% slice(1)

cat(paste0(
"- **Modellstrecke**: Frequenz (Poisson-GLM) und Schadenhöhe (Gamma-GLM) ",
"ergeben zusammen mit dem Großschadenzuschlag die Nettorisikoprämie je ",
"Vertrag.\n",
"- **Pricing-Ergebnis**: Über den Bestand liegt die indizierte Tarifanpassung ",
"bei **", pct(gesamt_anp), "** (benötigte vs. Ist-Prämie).\n",
"- **Segmentbefund**: Der größte Anpassungsbedarf zeigt sich in der Baujahr-",
"Klasse **", as.character(top_seg$baujahr_band), "** (",
pct(top_seg$a), ") – ein Hinweis auf systematische Fehlbepreisung dieses ",
"Merkmals im aktuellen Tarif.\n",
"- **Validierung**: Die Actual-vs-Expected-Auswertung und der Gini-",
"Koeffizient auf der Teststichprobe zeigen Kalibrierung und Trennschärfe.\n",
"- **Nächste Schritte**: Modell auf alle Gefahren ausweiten, den ",
"Großschadenzuschlag über die Extremwertanalyse verfeinern und die ",
"Nettorisikoprämie um Kosten-/Gewinnzuschläge zur Bruttotarifprämie ",
"ergänzen.\n"))
```

```{r sessioninfo, echo=FALSE}
cat("Erstellt am", format(Sys.time(), "%d.%m.%Y %H:%M"),
    "| Modus:", if (demo_modus) "DEMODATEN" else "Echtdaten",
    "| Zielgefahr:", ziel_gefahr, "| Ziel-SQ:", scales::percent(ziel_sq))
```
